ACORDAO-COMPLETO-2405154

ACÓRDÃO 1507/2020 ATA 21/2020 - PLENÁRIO

VISTOS, relatados e discutidos estes autos da Prestação de Contas do Serviço Nacional de Aprendizagem Comercial/Administração Regional do Rio de Janeiro - Senac/ARRJ, referente ao exercício de 2011. 
ACORDAM os Ministros do Tribunal de Contas da União, reunidos em sessão do Plenário, diante das razões expostas pelo Relator, em:
9.1. julgar irregulares as contas dos Srs. Orlando Santos Diniz e Julio Cesar Gomes Pedro, com fundamento nos arts. 1º, inciso I, 16, inciso III, alíneas b e c, 19, caput, e 23, inciso III, da Lei 8.443/1992;
9.2. condenar os responsáveis a seguir enumerados ao pagamento das quantias abaixo especificadas, com a fixação do prazo de 15 (quinze) dias, a contar das notificações, para que comprovem, perante o Tribunal (art. 214, inciso III, alínea a, do Regimento Interno/TCU) , o recolhimento da dívida ao Serviço Nacional de Aprendizagem Comercial/Administração Regional do Rio de Janeiro, atualizada monetariamente e acrescida dos juros de mora calculados a partir das correspondentes datas, até o efetivo recolhimento, na forma prevista na legislação em vigor: 
9.2.1. Srs. Orlando Santos Diniz e Julio Cesar Gomes Pedro solidariamente com as empresas Tryx Eventos Ltda. e Metro Quadrado Montagens e Promoções Ltda.:
	VALOR ORIGINAL (R$) 
	DATA DA OCORRÊNCIA

	819.500,00
	27/1/2011

	27.000,00
	27/1/2011

	655.126,60
	6/6/2011

	19.600,00
	6/6/2011

	140.000,00
	28/4/2011

	151.553,96
	28/4/2011

	16.000,00
	28/4/2011

	501.000,00
	28/4/2011

9.2.2. Sr. Julio Cesar Gomes Pedro:
	VALOR ORIGINAL (R$) 
	DATA DA OCORRÊNCIA

	74.173,89
	30/6/2011

9.3. aplicar, individualmente, ao Sr. Orlando Santos Diniz e às empresas Tryx Eventos Ltda. e Metro Quadrado Montagens e Promoções Ltda. multa no valor de R$ 300.000,00 (trezentos mil reais) , e ao Sr. Julio Cesar Gomes Pedro multa no quantum de R$ 320.000,00 (trezentos e vinte mil reais) , com base no art. 57 da Lei 8.443/1992, fixando-lhes o prazo de 15 (quinze) dias, a contar do recebimento das notificações, para que comprovem, perante o Tribunal, o recolhimento da dívida ao Tesouro Nacional (art. 214, inciso III, alínea a, do Regimento Interno/TCU) , atualizada monetariamente desde a data deste Acórdão até a do efetivo recolhimento, se for paga após o vencimento, na forma da legislação em vigor;
9.4. autorizar, caso requerido, com base no art. 26 da Lei 8.443/1992, o parcelamento das dívidas constantes nos subitens 9.2 e 9.3 deste Acórdão em até 36 (trinta e seis) parcelas mensais e sucessivas, sobre as quais incidirão os correspondentes acréscimos legais (débito: atualização monetária e juros de mora; multa: atualização monetária) , esclarecendo aos responsáveis que a falta de pagamento de qualquer parcela importará no vencimento antecipado do saldo devedor, sem prejuízo das demais medidas legais;
9.5. autorizar, desde logo, a cobrança judicial das dívidas, nos termos do art. 28, inciso II, da Lei 8.443/1992, caso não atendida a notificação;
9.6. autorizar a Secretaria de Controle Externo do Trabalho e Entidades Paraestatais a autuar:
9.6.1. com fulcro no art. 43 da Resolução/TCU 259/2014, processo apartado deste, mediante a reprodução por cópia das peças 213 a 215, a fim de apurar as responsabilidades no âmbito do Senac/ARRJ pelo fato de não ter sido dado prosseguimento às ações necessárias ao ressarcimento dos gastos irregulares verificados no 19° Senac Rio Fashion Business e Senac Rio Fashion Business Tech, devendo ser promovidas as correspondentes audiências para eventual aplicação das sanções cabíveis;
9.6.2. com base no art. 8º da Lei 8.443/1992, processo de Tomada de Contas Especial, com vistas à quantificação dos prejuízos correspondentes às despesas não comprovadas relativas ao 19° Senac Rio Fashion Business e Senac Rio Fashion Business Tech, à identificação dos responsáveis e à adoção das medidas processuais necessárias para viabilizar a devida recomposição dos cofres da entidade; e
9.7. enviar cópia deste Acórdão à Procuradoria da República no Estado do Rio de Janeiro, nos termos do art. 16, § 3º, da Lei 8.443/1992 c/c art. 209, § 7º, do Regimento Interno do TCU.

Prestação de contas, exercício de 2011.

Serviço Nacional de Aprendizagem Comercial - Administração Regional do Rio de Janeiro - Senac/ARRJ.

3. Responsáveis: Antonio Henrique de Albuquerque Filho (XXX.948.207-XX); Antonio Osorio (XXX.796.897-XX); Carla Christina Fernandes Pinheiro (XXX.970.047-XX); Daniele Paraiso de Andrade Schneider (XXX.368.607-XX); Eduardo Diniz França Santana (XXX.263.791-XX); Etevaldo Bastos (XXX.106.927-XX); Gil Roberto da Silva e Castro (XXX.278.927-XX); Gilberto Neder Amendoeira (XXX.394.717-XX); Henrique Mendes Junior (XXX.638.647-XX); João Gualberto Sousa Gouveia (XXX.044.484-XX); Jorge Marão Filho (XXX.326.077-XX); José Macena da Silva (XXX.759.757-XX); João Batista Porto Cursino de Moura (XXX.017.137-XX); Julio Cesar Gomes Pedro (XXX.821.847-XX); Julio Cezar Rezende de Freitas (XXX.069.427-XX); Luiz Edmundo Quintanilha de Barros (XXX.351.857-XX); Luiz Edmundo Vargas de Aguiar (XXX.113.007-XX); Luso Soares da Costa (XXX.307.187-XX); Manoel Martins Meireles (XXX.607.637-XX); Manoel dos Santos Amado (XXX.887.107-XX); Marcos Ernesto Coelho Vignal (XXX.230.087-XX); Nayana Maia Peixoto (XXX.567.037-XX); Nilton Pereira (XXX.374.297-XX); Orlando Santos Diniz (XXX.078.767-XX); Pedro de Araujo Braz (XXX.558.547-XX); Roberto Ferreira da Silva (XXX.429.567-XX); Rodolfo Bernardes Roquette (XXX.805.131-XX);  Vania Lucia Ribeiro de Carvalho (XXX.391.867-XX); Metro Quadrado Montagens e Promoções Ltda. (00.883.861/0001-65); e Tryx Eventos Ltda. - ME (10.506.235/0001-03 ).

Augusto Nardes.

13.1. Ministros presentes: José Mucio Monteiro (Presidente), Walton Alencar Rodrigues, Benjamin Zymler, Augusto Nardes, Aroldo Cedraz, Raimundo Carreiro, Ana Arraes, Bruno Dantas e Vital do Rêgo.
13.2. Ministro que alegou impedimento na Sessão: Augusto Nardes.
13.3. Ministros-Substitutos presentes: Marcos Bemquerer Costa (Relator) e André Luís de Carvalho.

ACORDAO-COMPLETO-2421633

Acórdão 2201/2020 - Plenário

ACORDAO-COMPLETO-2418235

Acórdão 1855/2020 - Plenário

MARCOS BEMQUERER

Adoto como parte deste Relatório a instrução inserta à peça 262, que contou com a anuência do escalão dirigente da Secretaria de Controle Externo do Trabalho e Entidades Paraestatais - SecexTrab (peças 263 e 264) , a seguir transcrita com alguns ajustes de forma: 
"1. Cuidam os autos de processo de contas ordinárias da Administração Regional do Senac no Estado do Rio de Janeiro - Senac/ARRJ, relativo ao exercício de 2011. 
2. O processo de contas foi organizado de forma individual, conforme classificação constante do art. 5º da Instrução Normativa - TCU 63/2010 e do anexo I à Decisão Normativa - TCU 117/2011.
HISTÓRICO 
3. As instruções constantes das peças 28, 111 e 167, bem como os Pareceres às peças 128 e 174, culminaram na promulgação do Acórdão 2476/2018-TCU-Plenário (peça 190) . 
4. Por meio do Acórdão acima mencionado esta Corte: a) julgou regulares as contas de 26 (vinte e seis) responsáveis, dando-lhes quitação plena (item 9.1) ; b) promoveu a citação dos Srs. Orlando Santos Diniz e Júlio Cesar Gomes Pedro, bem como das empresas Tryx Eventos Ltda. e Metro Quadrado Montagens e Promoções Ltda., responsáveis solidários pelos débitos oriundos de irregularidades verificadas nas prestações de contas do 17º e 18º Senac Rio Fashion Business, do Senac Rio Fashion Business Tech, anos 2017 e 2018, e do Brite Brazil Internacional Tourism Exchange (item 9.2) ; c) promoveu a citação do Sr. Júlio Cesar Gomes Pedro, responsável pelo pagamento, acima do limite permitido em norma, de despesas com hospedagem de participantes de missão internacional (item 9.3) ; d) determinou a instauração de processo apartado de tomada de contas especial com o intuito de citar responsáveis por débitos advindos de irregularidades verificadas em exercícios diversos de 2011 (item 9.4) ; e) proferiu determinações ao Senac/ARRJ e à Administração Nacional do Senac - Conselho Fiscal (item 9.5) ; e f) proferiu determinação à Secex-RJ (item 9.6) . 
 (...) 
5. Transcrevemos abaixo os comandos, atinentes aos presentes autos, proferidos por esta Corte por meio do Acórdão 2476/2018-TCU-Plenário.
'9.2. nos termos do art. 12, inciso II, da Lei 8.443/1992, promover a citação solidária dos responsáveis a seguir discriminados, para que, no prazo de 15 (quinze dias) , contado do recebimento dos correspondentes expedientes que lhes forem endereçados, apresentem alegações de defesa e/ou recolham ao Senac/ARRJ as quantias abaixo especificadas, atualizadas monetariamente a partir das datas indicadas até a do efetivo recolhimento, nos termos da legislação vigente: 
9.2.1. Srs. Orlando Santos Diniz e Júlio Cesar Gomes Pedro solidariamente com as empresas Tryx Eventos Ltda. (CNPJ 10.506.235/0001-03) , e Metro Quadrado Montagens e Promoções Ltda. (CNPJ 00.883.861/0001-65) : 
9.2.1.1. em decorrência das irregularidades abaixo relacionadas, verificadas na prestação de contas do 17º Senac Rio Fashion Business e do Senac Rio Fashion Business Tech: 
9.2.1.1.1. a empresa contratada pelas patrocinadas, Very Eventos e Promoções 2009 Ltda., não foi encontrada pela equipe da Controladoria-Geral da União no endereço constante dos documentos fiscais apresentados e informou, por meio do documento 'Comunicação de Alteração em Documentos Fiscais', a alteração de seu endereço, destacando que este, bem como o CNPJ informado, pertencem à empresa Max Distribuidora Ltda.; 
9.2.1.1.2. as empresas patrocinadas anexaram à prestação de contas do Sesc/ARRJ (e também do Senac/ARRJ) diversos documentos fiscais e apresentaram, em substituição, a NF 2 da empresa Escala Montagens e Promoções Ltda., que tinha, à época, um sócio em comum da empresa Metro Quadrado Montagens e Promoções Ltda., referente à prestação de serviços de montagem da Ajo Rio, não havendo como asseverar, mesmo com as fotos anexadas, que os serviços a ela associados foram prestados, de fato, na organização do evento patrocinado:
	Data
	Valor (R$) 

	27/1/2011
	819.500,00

	27/1/2011
	27.000,00

9.2.1.2. em face das irregularidades abaixo especificadas, constatadas na prestação de contas do 18º Senac Rio Fashion Business e do Senac Rio Fashion Business Tech: 
9.2.1.2.1. a empresa contratada pelas patrocinadas, R2 Projeções e Eventos Ltda., cancelou o documento fiscal após a emissão e o substituiu por um outro, que já havia sido emitido anteriormente; 
9.2.1.2.2. a empresa contratada pelas patrocinadas, Doall Serv. Montagem e Eventos Ltda., cancelou o documento fiscal após a emissão e não o substituiu por um outro; e 
9.2.1.2.3. as empresas patrocinadas anexaram à prestação de contas do Sesc/ARRJ (e também do Senac/ARRJ) diversos documentos fiscais e apresentaram, em substituição, a NF 9 da empresa Escala Montagens e Promoções Ltda., que tinha, à época, um sócio em comum da empresa Metro Quadrado Montagens e Promoções Ltda., referente à construção da fachada para o evento, incluindo o pórtico de entrada, não havendo como asseverar, mesmo com as fotos anexadas, que o serviço a ela associado foi prestado, de fato, na organização do evento patrocinado:
	Data
	Valor (R$) 

	6/6/2011
	9.000,00

	6/6/2011
	655.126,60

	6/6/2011
	19.600,00

9.2.1.3. em decorrência das irregularidades infra, apuradas na prestação de contas do Brite Brazil Internacional Tourism Exchange: 
9.2.1.3.1. a empresa contratada pela patrocinada, Very Eventos e Promoções 2009 Ltda., não foi encontrada pela equipe da Controladoria-Geral da União no endereço constante dos documentos fiscais apresentados e informou, por meio do documento 'Comunicação de Alteração em Documentos Fiscais', a alteração de seu endereço, destacando que este, bem como o CNPJ informado, pertence à empresa Max Distribuidora Ltda.; 
9.2.1.3.2. as empresas patrocinadas anexaram à prestação de contas do Sesc/ARRJ (e também do Senac/ARRJ) diversos documentos fiscais e apresentaram, em substituição, a NF 5 da empresa Escala Montagens e Promoções Ltda., que tinha, à época, um sócio em comum da empresa Metro Quadrado Montagens e Promoções Ltda., referente à montagem do restaurante para o evento, incluindo o piso elevado, não havendo como asseverar, mesmo com as fotos anexadas, que os serviços a ela associado foram prestados, de fato, na organização do evento patrocinado; 
9.2.1.3.3. a empresa contratada pela patrocinada, Editora Impressão Rio Gráfica Ltda., emitiu documento fiscal em data incompatível com a realização do evento e não apresentou qualquer justificativa; 
9.2.1.3.4. a empresa contratada pela patrocinada, X Side Confecções e Comércio Ltda., cancelou o documento fiscal após a emissão e, diferentemente do que foi informado, não o substituiu por um outro; e 
9.2.1.3.5. as empresas contratadas pela patrocinada, Pedregal Empreendimentos e Participações Ltda. e Doall Serv. Montagem e Eventos Ltda., cancelaram os documentos fiscais após a emissão e não os substituíram por outros:
	Data
	Valor (R$) 

	28/4/2011
	140.000,00

	28/4/2011
	151.553,96

	28/4/2011
	16.000,00

	28/4/2011
	68.000,00

	28/4/2011
	501.000,00

9.3. com fulcro no art. 12, inciso II, da Lei 8.443/1992, promover a citação do Sr. Júlio Cesar Gomes Pedro, para que, no prazo de 15 (quinze dias) , contado da ciência do recebimento do expediente que lhe for endereçado, apresente alegações de defesa e/ou recolha ao Senac/ARRJ, a quantia abaixo especificada, atualizada monetariamente a partir da data indicada até a do efetivo recolhimento, nos termos da legislação vigente, em decorrência da autorização concedida por meio do Memorando Direg 8/2011, para pagamento de despesas com hospedagem dos participantes da missão internacional, realizada nos Estados Unidos, no período de 16 a 27/5/2011, à empresa Promotional Travel Viagens e Turismo Ltda., que excedeu o limite previsto no art. 5º, § 1º, da Resolução CR 11/2009:
	Data
	Valor (R$) 

	30/6/2011
	74.173,89

 (...) 
9.5. com fundamento no art. 8º da Resolução do TCU 265/2014, determinar: 
9.5.1. ao Senac/ARRJ que apresente, no prazo de 15 (quinze) dias a contar do recebimento deste Acórdão, documentação comprobatória da efetiva apuração dos fatos considerados irregulares, verificados na prestação de contas do convênio celebrado com as empresas Tryx Eventos Ltda. e Metro Quadrado Montagens e Promoções Ltda. para realização do 19° Senac Rio Fashion Business e Senac Rio Fashion Business Tech, bem como as medidas adotadas para obter o devido ressarcimento, caso necessário; 
9.5.2. à Administração Nacional do Senac - Conselho Fiscal que adote, no prazo de 90 (noventa) dias, providências com vistas a apurar os valores devidos pela Federação do Comércio do Estado do Rio de Janeiro ao Departamento Regional do Senac/RJ, desde o início da relação contratual com a sociedade empresária APSA Administração Predial e Negócios Imobiliários S.A., relativos à utilização de áreas do Condomínio Casa do Comércio, cujos gastos com despesas gerais foram suportados pela referida administração regional, considerando como paradigma as quotas predefinidas e a metragem, e adotar as medidas para que seja ressarcida;'
EXAME TÉCNICO
6.	A fim de atender aos comandos constantes do Acórdão 2476/2018-TCU-Plenário, foram expedidos ofícios aos diferentes responsáveis. O quadro a seguir apresenta as peças do processo [em que] se localizam os ofícios encaminhados, as respectivas ciências e respostas.
 
	Responsável
	Ofício
	Ciência
	Resposta

	Senac/ARRJ
	2837/2018-TCU/SECEX-RJ (peça 197) 
	Peça 204
	Peças 213-215

	Tryx Eventos Ltda. - ME
	2840/2018-TCU/SECEX-RJ (peça 198) ;
3110/2018-TCU/SECEX-RJ
 (peça 220) ;
3237/2018-TCU/SECEX-RJ (peça 229) 
	Peça 249
	Peças 245 e 246

	Metro Quadrado Montagens e Promoções LTDA
	2839/2018-TCU/SECEX-RJ (peça 199) ;
3177/2018-TCU/SECEX-RJ (peça 224) 
	Peça 235
	Peças 247 e 248

	Serviço Nacional de Aprendizagem Comercial - Departamento Nacional
	2836/2018-TCU/SECEX-RJ (peça 200) 
		Peça 252

	Julio Cesar Gomes Pedro
	2838/2018-TCU/SECEX-RJ (peça 201) 
	Peça 205
	Peça 253

	Orlando Santos Diniz
	2841/2018-TCU/SECEX-RJ (peça 202) 
	Peça 218
	Peças 242-244

7.	Passamos, neste momento, a analisar os documentos trazidos aos autos pelos responsáveis citados, Srs. Orlando Santos Diniz e Júlio Cesar Gomes Pedro, e empresas Tryx Eventos Ltda. e Metro Quadrado Montagens e Promoções Ltda..
Sr. Orlando Santos Diniz
8.	As alegações de defesa do Sr. Orlando Santos Diniz constam às peças 242-244. O responsável, no documento à peça 242, informa que notificou extrajudicialmente as empresas patrocinadas quando teve ciência das ocorrências relacionadas às notas fiscais por elas apresentadas. As respostas obtidas teriam sido encaminhadas à CGU. 
9.	Pondera que agiu de forma diligente, tendo acostado aos autos grande quantidade de documentos. Assevera que apenas um reduzido número de notas fiscais continuou sendo debatido e tece juízo de valor quanto aos motivos que levaram à rejeição [desses documentos], afirmando ter havido desconsideração de circunstâncias regulares ou entendimentos não amparados na legislação vigente.
10. O responsável aponta que deve ser relativizada a reponsabilidade da autoridade de nível hierárquico mais alta de determinada entidade, informando que seria impossível a essa autoridade se ocupar pessoalmente de todos os itens das prestações de contas a cargo da instituição. No caso das presentes contas, afirma ter recebido com estranheza o fato de as contas de responsáveis do Senac/ARRJ, de hierarquia inferior à sua, terem sido aprovadas, em que pese o fato de alguns desses responsáveis lidarem diretamente com as prestações de contas aqui tratadas. A esse respeito, conclui que a sua responsabilidade deveria ser afastada.
11. Em suas alegações, segue afirmando que somente por meio da citação que lhe foi encaminhada teve ciência da fixação de entendimento por esta Corte e, pelo fato de não mais estar à frente da entidade, não teria como adotar medidas que pudessem obrigar as empresas envolvidas na questão a apresentarem novos esclarecimentos ou providenciar devolução de valores. 
12. No que tange ao subitem 9.2.1.1.1 do Acórdão 2476/2018-TCU-Plenário, assevera que os fundamentos que levaram à rejeição das notas fiscais seriam descabidos, por representarem situação rotineira nas empresas: mudanças de nomes das sociedades, endereço, composição societária etc. Afirma que a empresa Very Eventos e Promoções 2009 Ltda. teve seu nome alterado para Max Distribuidora Ltda. A empresa Max, encontrada pela fiscalização, seria a mesma pessoa jurídica anteriormente denominada Very Eventos, com alteração na sua denominação social. Os representantes legais da Max não teriam realizado a alteração da inscrição municipal após terem formalizado a alteração do nome empresarial. Ao final desse ponto, defende que as notas fiscais 101, 102, 103, 104, 105 e 106 deveriam ser aceitas para efeito de prestação de contas. 
13. Quanto ao subitem 9.2.1.1.2 do Acórdão 2476/2018-TCU-Plenário, o responsável defende que não haveria impedimento previsto em regulamento da entidade para que a Escala Montagens e Promoções Ltda. e a Metro Quadrado Montagens e Promoções Ltda. tivessem sócio em comum. Alega que as entidades paraestatais não se submetem à regulamentação que rege os convênios em âmbito federal, tampouco à Lei 8.666/93. Informa, contudo, que a contratação de pessoa jurídica com sócio em comum com a patrocinada revela prática desaconselhada e que deve ser evitada. 
14. Acerca da necessidade de comprovação dos serviços prestados pela contratada, o responsável defende que não existia, na ocasião dos fatos analisados, regulamentação sobre os meios pelos quais a execução dos serviços deveria ser comprovada na prestação de contas de patrocínio; cada entidade estabelecia os seus parâmetros. Ele considera que o TCU deveria ter proferido recomendação ou determinação para que a entidade passasse a desenvolver meios de comprovação de execução de serviços contratados. E não exigido, retroativamente, utilizando, no seu entender, critérios mais rigorosos que aqueles previstos nos regulamentos da época dos fatos. 
15. Afirma que os serviços prestados teriam sido amplamente cobertos pela mídia. Porém não seria possível, sete anos após os eventos, apresentar outros elementos capazes de demonstrar que os serviços foram efetivamente prestados por determinada pessoa. 
16. Argumenta que a NF2, emitida pela empresa Escala, deve ser aceita para fins de prestação de contas e, caso não seja, a medida para eventual recomposição ao erário deveria ter início no presente momento, quando o responsável estaria tendo conhecimento de que a conduta é considerada irregular. Sustenta que seria medida de razoabilidade as suas contas serem julgadas regulares com ressalvas, pelo fato de não ocupar mais o cargo. 
17. Sobre o subitem 9.2.1.2.1 do Acórdão 2476/2018-TCU-Plenário, alega que o fundamento apresentado para rejeitar a nota fiscal não possui base legal, considera não ser possível compreender as razões pelas quais a nota fiscal foi rejeitada e conclui que o documento fiscal questionado deve ser aceito para efeito de prestação de contas. 
18. Quanto ao subitem 9.2.1.2.3 do Acórdão, o responsável volta a alegar que as razões que sustentam a rejeição da nota fiscal questionada não estão amparadas por (...) base legal [alguma] e apresentam exigência implícita que imporia produção de prova impossível. Os demais argumentos utilizados em suas alegações de defesa nesse ponto coincidem com aqueles apresentados para o subitem 9.2.1.1.2 do Acórdão 2476/2018-TCU-Plenário.
19. As alegações atinentes aos subitens 9.2.1.3.1 e 9.2.1.3.2 foram as mesmas utilizadas para a defesa do responsável quanto aos subitens 9.2.1.1.1 e 9.2.1.1.2, respectivamente, todos do Acórdão 2476/2018-TCU-Plenário.
20. No que diz respeito ao subitem 9.2.1.3.3 do Acórdão 2476/2018-TCU-Plenário, o responsável alega ter esclarecido o ocorrido às fls. 59 e 60 da peça 146 dos presentes autos, sem que o corpo instrutivo tivesse analisado o seu conteúdo. Pondera que, caso o entendimento se dê pela rejeição a esse item, deverá ser aberto prazo para apresentação de alegações de defesa. 
21. Quanto ao subitem 9.2.1.3.4 do Acórdão, o responsável informa que consta da peça 146, fl. 88, a nota fiscal nº 568, apresentada em substituição à nota cancelada. 
22. Ao final, o responsável requer o acolhimento de suas alegações de defesa, o julgamento de suas contas pela regularidade, ou regularidade com ressalvas, a análise de itens não apreciados anteriormente, ou não apreciados adequadamente, de acordo com o seu ponto de vista, bem como a complementação da decisão para opor suficientes fundamentos que viabilizem a compreensão do jurisdicionado, viabilizando o exercício do contraditório e da ampla defesa. 
23. Passamos neste momento à análise dos argumentos trazidos aos autos pelo responsável. 
24. Inicialmente, cumpre pontuar que o responsável foi citado para apresentar alegações de defesa quanto a pontos específica e objetivamente apontados em instrução anterior, à peça 167, a qual foi complementada pelo pronunciamento constante da peça 168, acolhida pela instância superior, no âmbito da unidade técnica, pelo Ministério Público junto ao TCU e, por fim, apreciada e julgada pelo Plenário desta Corte (peças 190-192) . 
25. Dessa forma, a simples alegação de que o responsável teria agido de forma diligente pelo fato de ter trazido aos autos grande quantidade de documentos, a ponderação da quantidade de notas questionadas versus a quantidade de notas total emitidas nos patrocínios dos eventos analisados, juntamente com a afirmação de que teria havido desconsideração de circunstâncias regulares ou entendimentos não amparados na legislação vigente, não devem prosperar. 
26. Na sequência, o Sr. Orlando Diniz alega ter estranhado o fato de as contas de responsáveis de hierarquia inferior à sua terem sido aprovadas, em que pese o fato de alguns desses responsáveis lidarem diretamente com as prestações de contas aqui tratadas. A esse respeito, não haveria óbice à revisão do julgamento das contas dos responsáveis a que o Sr. Orlando Diniz se refere, caso elementos que maculassem as suas respectivas condutas tivessem sido trazidos aos autos após a promulgação do Acórdão 2476/2018-TCU-Plenário, que julgou regulares as contas desses responsáveis. Não foram trazidos aos autos elementos nesse sentido. 
27. Quanto à alegação de que as notas fiscais 101, 102, 103, 104, 105 e 106 deveriam ser aceitas pelo fato de a empresa Very Eventos e Promoções 2009 Ltda. ter tido seu nome alterado para Max Distribuidora Ltda., sem que os responsáveis tenham feito as alterações cadastrais devidas, os documentos acostados às peças 243 e 244 apenas apresentam as características principais da sociedade Very Eventos, não servindo para sustentar a argumentação trazida aos autos pelo responsável. 
28. Conforme consta do relatório da CGU, os auditores da Controladoria visitaram, em 2 e 3/5/2012, o endereço constante das referidas notas, além de terem visitado endereços constantes de outros documentos fiscais, e constataram que na localidade havia um terreno vazio (peça 4, p. 198) .
29. Não foram trazidos aos autos documentos que comprovassem ter havido mudança de endereço, a exemplo de contas com o endereço antigo no nome da empresa. Tampouco foi aportado documento que comprovasse a modificação do nome da empresa. 
30. Outro ponto que desperta atenção é o fato de as notas fiscais utilizadas para comprovar a despesa terem sido emitidas em sequência: a primeira data de 15/12/2010, e a última de 10/1/2011. Ou seja, em 25 dias a empresa teria emitido nota fiscal somente para o Senac/ARRJ.
31. Ademais, em consulta ao Sistema CNPJ, da Receita Federal, realizada em 28/8/2019 (peça 261) , consta como atividade econômica da empresa Max Distribuidora 'comércio varejista de produtos alimentícios em geral ou especializado em produtos alimentícios não especificados anteriormente', sem relação com a atividade econômica constante à peça 243, qual seja, 'exposições feiras de amostras e congressos'. 
32. Portanto, sem que tenha sido superada a questão apontada pelo Relatório da CGU, analisada na instrução à peça 167, não há como prosperar a alegação de defesa do responsável referente ao subitem 9.2.1.1.1 do Acórdão 2476/2018-TCU-Plenário. 
33. No que tange à situação, à época, das empresas Metro Quadrado e Escala Promoções e Montagens, conforme relatado à peça 4, pp. 185-187, tratou-se da contratação de coligada para a prestação de serviço. O responsável reconhece, em suas alegações de defesa, que a contratação de pessoa jurídica com sócio em comum com a patrocinada revela prática desaconselhada e que deve ser evitada. 
34. Ele procura se esquivar da irregularidade constatada ponderando que as entidades paraestatais não se submetem nem à regulamentação que rege os convênios em âmbito federal, nem à Lei 8.666/93. Embora não se submetam a tais legislações, não se pode afastar os atos a cargo de gestores das entidades paraestatais da aplicação dos princípios da Administração Pública, a exemplo do princípio da moralidade, pelo fato dessas entidades manejarem recursos públicos. 
35. Quanto aos elementos necessários à adequada prestação de contas, é de se esperar que um gestor zeloso, na falta de parâmetros em regulamentos específicos, conforme alegado, recorra a regras estabelecidas para outras situações nas quais seja possível tecer paralelos com a sua situação fática, a fim de ter convicção quanto aos elementos que seriam considerados suficientes para comprovar a boa e regular utilização dos recursos por ele geridos. 
36. Tendo em vista o entendimento consolidado de que os recursos geridos pelo Sistema S possuem natureza pública, a exigência da prestação de contas dos recursos despendidos pelo Senac/ARRJ é uma constante no dia a dia da entidade. Não procede a alegação de que os questionamentos presentes nesses autos sejam uma novidade a agir retroativamente sobre a gestão do Sr. Orlando Diniz. Lidar com recursos públicos à época dos fatos exigia tanto zelo por parte do gestor quanto atualmente. 
37. Quanto à substituição de documentos fiscais verificada, não se pode admitir a troca de notas fiscais de empresas diferentes, por uma única nota fiscal, em data posterior à apresentação da prestação de contas, por suposto erro de juntada. Consoante apontado na instrução à peça 167, não há como estabelecer o nexo causal entre a nota e o evento. 
38. Com isso, as alegações de defesa trazidas pelo responsável não devem ser acolhidas, no que diz respeito à rejeição da NF2, emitida pela empresa Escala, conforme constou do subitem 9.2.1.1.2 do Acórdão 2476/2018-TCU-Plenário.
39. Quanto aos questionamentos atinentes aos eventos 18º Senac Rio Fashion Business e Senac Rio Fashion Business Tech, constantes das citações efetuadas por meio dos subitens 9.2.1.2.1 e 9.2.1.2.2 do Acórdão 2476/2018-TCU-Plenário, entendemos que merece acolhida a justificativa trazida aos autos quanto ao procedimento adotado pela empresa R2 Projeções e Eventos Ltda. (subitem 9.2.1.2.1) , que cancelou uma nota fiscal por já ter emitido outra anteriormente, para a mesma finalidade, no valor de R$ 9.000,00 (peça 145, pp. 111-112) . 
40. Acerca do subitem 9.2.1.2.2, assim como quanto ao 9.2.1.3.5, o responsável se fez silente em suas alegações de defesa. Foi apurado que a empresa Doall Serv. Montagem e Eventos Ltda., emissora da nota fiscal número 31, no valor de R$ 655.126,60 (peça 145, pp. 117-118) , cancelou a referida nota e não a substituiu por outra (item 9.2.1.2.2) ; e que as empresas Pedregal Empreendimentos e Participações Ltda., e Doall Serv. Montagem e Eventos Ltda., cancelaram as notas fiscais 3 e 31, com valores de R$ 176.000,00 e R$ 325.000,00, respectivamente, sem que esses documentos tivessem sido substituídos por outros (item 9.2.1.3.5) . O responsável não trouxe aos autos elementos que pudessem afastar a sua responsabilidade pelo pagamento de serviços sem os respectivos documentos fiscais a eles associados. 
41. As alegações de defesa do responsável quanto à citação constante do subitem 9.2.1.2.3 do Acórdão 2476/2018-TCU-Plenário contêm os mesmos termos daquelas apresentadas quanto ao subitem 9.2.1.1.2 do decisum. Portanto, conforme exposto entre os parágrafos 33 e 38 desta instrução, suas alegações de defesa quanto ao subitem 9.2.1.2.3 devem ser rejeitadas. 
42. No que diz respeito às citações contidas nos subitens 9.2.1.3.1 e 9.2.1.3.2 do Acórdão 2476/2018-TCU-Plenário, as alegações de defesa do responsável repetiram os termos apresentados como alegações para os subitens 9.2.1.1.1 e 9.2.1.1.2, respectivamente. Dessa forma, as conclusões a que chegaram as análises efetuadas quanto aos subitens 9.2.1.1.1 e 9.2.1.1.2 (parágrafos 32 e 38 desta instrução) são repetidas no que tange aos subitens 9.2.1.3.1 e 9.2.1.3.2, devendo ser rejeitadas as alegações de defesa do responsável. 
43. Por meio da citação constante do subitem 9.2.1.3.3 do Acórdão 2476/2018-TCU-Plenário, o responsável foi citado para apresentar alegações de defesa pelo fato de a empresa contratada pela patrocinada, Editora Impressão Rio Gráfica Ltda., ter emitido documento fiscal em data incompatível com a realização do evento Brite Brazil Internacional Tourism Exchange, sem que tenha apresentado qualquer justificativa.
44. Em sua defesa, o responsável alega ter esclarecido o ocorrido às fls. 59 e 60 da peça 146 dos presentes autos, sem que o corpo instrutivo tivesse analisado o seu conteúdo. Nas referidas folhas, constam documentos de retificação de documento fiscal da empresa Max Eventos, não da Rio Gráfica. Apenas para considerar o conteúdo das mencionadas folhas desses autos, ainda que os documentos às folhas citadas tratassem de ajustes em nota fiscal da Rio Gráfica, o ponto questionado, alteração de data, não teria sido efetivado. À fl. 59 consta solicitação de correção da data de emissão da nota 153/2010, da empresa Max Eventos, porém à fl. 60 a alteração de data de emissão não consta dentre aquelas marcadas no quadro de comunicação de alterações em documentos fiscais. 
45. Dessa forma, o responsável não trouxe aos autos elementos que pudessem comprovar que a Rio Gráfica emitira a NF 120, no valor de R$ 16.000,00, em data compatível com a realização do evento. As alegações de defesa do responsável quanto ao subitem 9.2.1.3.3 do Acórdão 2476/2018-TCU-Plenário devem, portanto, ser rejeitadas. 
46. Quanto à citação realizada por meio do subitem 9.2.1.3.4 do Acórdão 2476/2018-TCU-Plenário, o responsável alega que a empresa X Side teria emitido a nota fiscal 568 em substituição à nota fiscal 300. À fl. 88 da peça 146 consta a nota fiscal 568 a que o responsável faz menção. No campo denominado 'informações complementares' do documento consta a seguinte informação: 'nota reemitida em menção a nota 300 do dia 21/10/2011'. 
47. Supomos, dessa forma, que a nota fiscal 568 tenha substituído a nota fiscal 300, cancelada. Com isso, propomos que as alegações de defesa quanto ao subitem 9.2.1.3.4 sejam acolhidas. 
48. Quanto às alegações de que deveria ser concedido novo prazo de defesa para o responsável, as mesmas não devem prosperar, haja vista não ter havido (...) tipo [algum] de cerceamento ao contraditório ou ao seu exercício de direito de ampla defesa. 
49. Dessa forma, devem ser acolhidas as alegações de defesa do responsável quanto aos subitens 9.2.1.2.1 e 9.2.1.3.4, e rejeitadas as atinentes aos subitens 9.2.1.1.1, 9.2.1.1.2, 9.2.1.2.2, 9.2.1.2.3, 9.2.1.3.1, 9.2.1.3.2, 9.2.1.3.3 e 9.2.1.3.5 do Acórdão 2476/2018-TCU-Plenário. 
50. Citado o responsável, exceto quanto aos subitens 9.2.1.2.1 e 9.2.1.3.4 do Acórdão 2476/2018-TCU-Plenário, este apresentou alegações de defesa improcedentes e incapazes de elidir a irregularidade cometida, não sendo possível ser reconhecida a boa-fé do gestor.
51. Relativamente a esse aspecto, a jurisprudência deste Tribunal sedimentou entendimento de que quando se trata de processos atinentes ao exercício do controle financeiro da Administração Pública, tais como o que ora se examina, a boa-fé não pode ser presumida, devendo ser demonstrada e comprovada a partir dos elementos que integram os autos.
52. Tal interpretação decorre da compreensão de que, relativamente à fiscalização dos gastos públicos, privilegia-se a inversão do ônus da prova, pois cabe ao gestor comprovar a boa aplicação dos dinheiros e valores públicos sob sua responsabilidade.
53. Nesse contexto, e após exame de toda a documentação carreada aos autos, não há como se vislumbrar a boa-fé na conduta do responsável, já que não foram constatados atos ou fatos atenuantes os quais pudessem apontar para atitude zelosa e diligente do responsável na gestão da coisa pública. Com efeito, também não alcançou ele o intento de comprovar a aplicação dos recursos que lhe foram confiados, restringindo-se a apresentar alegações incapazes de elidir a irregularidade cometida.
54. Sobre o assunto, o art. 202, § 6º, do Regimento Interno/TCU, estabelece que, não restando configurada de forma objetiva a boa-fé dos responsáveis, o Tribunal proferirá, desde logo, o julgamento definitivo de mérito pela irregularidade das contas.
55. São nesse sentido os Acórdão 10995/2015-TCU-Segunda Câmara, rel. MARCOS BEMQUERER; 7.473/2015-TCU-1ª Câmara, rel. BENJAMIN ZYMLER; 9376/2015-TCU-2ª Câmara, rel. VITAL DO RÊGO; 8.928/2015-TCU-2ª Câmara, rel. MARCOS BEMQUERER; 1895/2014-TCU - 2ª Câmara, rel. ANA ARRAES; 1.455/2018-TCU-Plenário, rel. BENJAMIN ZYMLER; 14.913/2018-TCU-1ª Câmara, rel. BENJAMIM ZYMLER; 2.741/2018-TCU-Plenário, rel. WALTON ALENCAR RODRIGUES, entre outros.
56. Desse modo, devem as contas em análise serem julgadas irregulares e em débito o responsável, com fundamento no art. 202, § 6º, do Regimento Interno/TCU, em razão da ocorrência de dano ao Erário decorrente da não comprovação da boa e regular aplicação de parte dos recursos públicos despendidos no âmbito dos contratos para patrocínio dos eventos denominados 17º Senac Rio Fashion Business e Senac Rio Fashion Business Tech, 18º Senac Rio Fashion Business e Senac Rio Fashion Business Tech e Brite Brazil Internacional Tourism Exchange.
57. Quanto à aplicação de sanção, há que se tecer algumas análises. Com o advento da Lei 13.655/2018, a Lei de Introdução às Normas do Direito Brasileiro - LINDB passou a condicionar à constatação de dolo ou erro grosseiro a responsabilização pessoal de agentes públicos. 
58. Nesse sentido, a publicação 'O artigo 28 da LINDB e a questão do erro grosseiro' (BORGES, Mauro; CRUZ, Alcir Moreno. Disponível em: https://www.conjur.com.br/2018-mai-14/opiniao-artigo-28-lindb-questao-erro-grosseiro)  esclarece, conforme abaixo, além de adentrar no campo da culpabilidade administrativa e na definição de erro grosseiro.
'Por seu turno, o artigo 28 da LINDB, na essência dos parágrafos 2º e 3º do artigo 22 da mesma lei, trata apenas do direito sancionador, em especial o observado pela autoridade na sua função administrativa. Refere-se às condições de aplicação de penalidades sobre as quais o gestor ou parecerista estarão sujeitos a partir de agora. De sorte que as sanções administrativas, a exemplo de imposição de multas ou de inabilitação para exercício de cargo em comissão ou função de confiança, exigirão doravante a comprovação do dolo ou do erro grosseiro. Algo bem diferente da recomposição dos prejuízos causados ao erário, dado que não se trata de sanção, porquanto não está presente a finalidade punitiva, mas de medida de ressarcimento ao erário, a qual se aproxima mais da teoria da responsabilidade civil do que da responsabilidade de natureza penal ou sanção administrativa.'
59. Quanto às condutas do Sr. Orlando Diniz, analisadas nos presentes autos, elencadas na matriz de responsabilidade às pp. 36-40 da peça 167 e especificadas nos textos de cada subitem da citação endereçada ao responsável, a falta de zelo do gestor com a adequada e necessária prestação de contas dos recursos públicos aplicados nos eventos patrocinados pelo SENAC/ARRJ, configura culpa grave. 
60. Dessa forma, será proposta, ao final, a aplicação de multa ao gestor. 
Sr. Júlio Cesar Gomes Pedro
61. As alegações de defesa do Sr. Júlio Cesar Gomes Pedro constam à peça 253. A parte inicial do documento procura argumentar no sentido de ser esta Corte incompetente para processar e julgar ações que envolvam as entidades do Sistema S. Alega que, nesse mesmo sentido, o Ministério Público Federal não possui competência para a averiguação de irregularidades cometidas pelos serviços sociais autônomos na aplicação de seus recursos, mesmo que originados de contribuições parafiscais. 
62. No que tange ao subitem 9.2.1.1.1 do Acórdão 2476/2018-TCU-Plenário, assevera que os fundamentos que levaram à rejeição das notas fiscais seriam desarrazoados, por representarem situação rotineira nas empresas: mudanças de nomes das sociedades, dentre outros elementos. Afirma que: a empresa Very Eventos e Promoções 2009 Ltda. teve seu nome alterado para Max Distribuidora Ltda.; a empresa Max, encontrada pela equipe da CGU, seria a mesma pessoa jurídica anteriormente denominada Very Eventos, com alteração na sua denominação social; os representantes legais da Max não teriam realizado a alteração da inscrição municipal após terem formalizado a alteração do nome empresarial. 
63. Quanto aos subitens 9.2.1.1.2, 9.2.1.2.3 e 9.2.1.3.2 do Acórdão 2476/2018-TCU-Plenário, o responsável defende que: não é vedada a prestação de serviços por empresas que possuam sócios em comum no contexto de eventos patrocinados por entidades paraestatais; 	não existia, na ocasião dos fatos analisados, regulamentação sobre os meios pelos quais a execução dos serviços deveria ser comprovada na prestação de contas de patrocínio - cada entidade estabelecia os seus parâmetros; seria suficiente a empresa patrocinada entregar as notas fiscais dos serviços contratados, declarando tê-los recebido; seria desarrazoado aplicar critério mais rigoroso para a comprovação dos serviços seis anos após os fatos; estaria sendo aplicado retroativamente um critério contemporâneo; estaria sendo exigida a produção de prova impossível. 
64. Acerca dos subitens 9.2.1.2.1 e 9.2.1.2.2 do Acórdão 2476/2018-TCU-Plenário, o responsável alega que o fundamento para afastar a legalidade da nota fiscal não possuiria amparo legal e não haveria ilegalidade no fato de a nota fiscal ter sido emitida em data anterior ao documento fiscal cancelado. 
65. No que diz respeito ao subitem 9.2.1.3.1, o responsável trouxe argumentos no mesmo sentido dos utilizados como alegações de defesa quanto ao subitem 9.2.1.1.1 do Acórdão 2476/2018-TCU-Plenário, concluindo que as notas fiscais questionadas deveriam ser aceitas. 
66. Quanto à citação constante do subitem 9.2.1.3.3 do Acórdão 2476/2018-TCU-Plenário, o responsável informa que as empresas patrocinadas teriam requisitado a exclusão da nota fiscal 120, emitida pela empresa Editora Impressão Rio Gráfica Ltda., da prestação de contas. A despesa comprovada pela nota excluída deveria a passar a ser acobertada pela nota fiscal 180, emitida pela empresa Escala. 
67. No que tange ao subitem 9.2.1.3.4 do Acórdão 2476/2018-TCU-Plenário, o responsável assevera que a nota fiscal 568 (peça 146, p. 88) foi emitida em substituição à nota fiscal 300, cancelada, possuindo as mesmas características dessa. A nota fiscal 568 estaria apta para efeitos de prestação de contas e, por isso, deveria ser afastada a inconsistência apontada. 
68. A respeito da citação realizada por meio do subitem 9.2.1.3.5 do Acórdão 2476/2018-TCU-Plenário, o responsável alega que o serviço teria sido devidamente prestado pela empresa de acordo com o conteúdo dos documentos e fotos constantes das peças 145-147 desses autos. 
69. Quanto à citação constante do subitem 9.3 do Acórdão 2476/2018-TCU-Plenário, o responsável tece comentários sobre os objetivos da missão internacional 2011 e pontua que a norma interna à época era a Resolução CR 11/2009, a qual, conforme alega, estava desatualizada em relação aos valores de mercado. Por esse motivo a diretoria do Senac/ARRJ teria autorizado o pagamento das despesas necessárias ao cumprimento da missão internacional. 
70. A norma, então teria sido atualizada, com novos valores de diárias para custeio de alimentação, deslocamento, despesas pessoais e hospedagem. A atualização teria previsto, ainda, a utilização do Euro como base cambial de cálculo nos casos de viagens para países da zona do Euro, além do termo de responsabilidade quanto à utilização dos recursos disponibilizados. 
71. O responsável pondera que sem a atualização dos valores a realização da missão internacional teria restado inviabilizada e, consequentemente, não teriam sido assimilados os conhecimentos obtidos na ocasião. 
72. Alega, também, que os valores teriam sido cotados junto à empresa Promotional Travel Viagens, que teria sido contratada por meio de procedimento licitatório. Teriam sido praticados os menores valores possíveis. Explica que o valor médio de diária com custeio de hospedagem, US$ 644,00, estaria incorreto, pois: a) haveria, além das despesas com hospedagem, despesas com tradutor, seguro, serviços de agência e taxas diversas; b) o cálculo médio teria sido realizado sem levar em consideração que dois conselheiros não viajaram em [face] de problemas de saúde, sem que a instituição tenha logrado êxito em reaver os valores que já haviam sido pagos previamente; e c) o relatório técnico de viagem seria confeccionado após o retorno dos viajantes, contendo o roteiro, os pontos investigados, aprendizagens e observações quanto às visitas realizadas. 
73. Aponta que o relatório de viagem teria sido elaborado quando do retorno da viagem, e não após a aplicação dos conceitos e aprendizados coletados. Por esse motivo não haveria documento prévio contendo informações a respeito do atingimento dos objetivos propostos com a viagem. E finaliza esse ponto afirmando ter agido com boa-fé em todos os seus atos, buscando otimizar as habilidades da instituição em prol da sociedade. 
74. Ao final o responsável requer o acolhimento de suas alegações de defesa e que suas contas sejam julgadas regulares ou regulares com ressalvas. 
75. Passamos neste ponto a analisar as alegações de defesa trazidas aos autos pelo Sr. Júlio Cesar Gomes Pedro. 
76. Quanto à alegação acerca da competência desta Corte no que tange ao controle externo exercido sobre entidades do Sistema S, a jurisprudência é pacífica no sentido de ser o TCU competente para fiscalizar tais entidades (vide Acórdão 3044/2009-TCU-Plenário; 1770/2013 - Plenário; 2079/2015 - Plenário; 736/2017 - Plenário; 976/2019 - Plenário) . 
77. As alegações de defesa trazidas aos autos pelo responsável em resposta à citação contida no subitem 9.2.1.1.1 do Acórdão 2476/2018-TCU-Plenário possuem teor muito semelhante às argumentações apresentadas pelo Sr. Orlando Diniz para esse mesmo subitem. Essas alegações foram analisadas nos parágrafos 27-32 desta instrução. A análise efetuada nesses parágrafos é aqui integralmente aproveitada, sem necessidade de reprodução.
78. Assim, conforme análises constantes dos parágrafos 27-32 desta instrução, conclui-se que não há como prosperar a alegação de defesa do responsável referente ao subitem 9.2.1.1.1 do Acórdão 2476/2018-TCU-Plenário.
79. Da mesma forma, as alegações trazidas pelo responsável, no que tange aos subitens 9.2.1.1.2, 9.2.1.2.3, 9.2.1.3.1 e 9.2.1.3.2 do Acórdão 2476/2018-TCU-Plenário, repetem o teor da defesa apresentada pelo Sr. Orlando Diniz para esses subitens. As análises das argumentações, efetuadas nos parágrafos 37-38, 41 e 42 desta instrução, são aqui aproveitadas, sem necessidade de reprodução, apenas com a adaptação de menção ao responsável cujas alegações estão sendo analisadas.
80. Com base nas referidas análises, devem ser rejeitadas as alegações de defesa apresentadas em resposta às citações efetuadas por meio dos quatro subitens elencados no parágrafo acima. 
81. Em relação aos subitens 9.2.1.2.1 e 9.2.1.2.2, a respeito dos quais o responsável alega que o fundamento para afastar a legalidade da nota fiscal não possuiria amparo legal e não haveria ilegalidade no fato de a nota fiscal ter sido emitida em data anterior ao documento fiscal cancelado, foi constatado que a empresa R2 Projeções e Eventos Ltda. cancelou uma nota fiscal por já ter emitido outra anteriormente, para a mesma finalidade, no valor de R$ 9.000,00 (subitem 9.2.1.2.1) , e que a empresa Doall Serv. Montagem e Eventos Ltda., emissora da nota fiscal número 31, no valor de R$ 655.126,60, cancelou a referida nota e não a substituiu por outra (item 9.2.1.2.2) .
82. Dessa forma, a alegação de defesa apresentada quanto ao subitem 9.2.1.2.1 do Acórdão 2476/2018-TCU-Plenário deve ser acolhida, ao passo que a alegação referente ao subitem 9.2.1.2.2 deve ser rejeitada. 
83. A respeito da citação constante do subitem 9.2.1.3.3 do Acórdão 2476/2018-TCU-Plenário, o responsável alega que que as empresas patrocinadas teriam requisitado a exclusão da nota fiscal 120, emitida pela empresa Editora Impressão Rio Gráfica Ltda., da prestação de contas. Segundo sua defesa, a despesa comprovada pela nota excluída deveria a passar a ser acobertada pela nota fiscal 180, emitida pela empresa Escala.
84. A nota fiscal 180, emitida pela empresa Escala (peça 145, p. 112) , possui o valor de R$ 9.000,00 e dela consta como discriminação dos serviços 'produção do desfile da Victor Dzenk'. Já a nota fiscal 120, emitida pela empresa Rio Gráfica (peça 146, p. 81) , cuja data é incompatível com o evento a ela associado, possui o valor de R$ 16.000,00 e 'prestação de serviços de lonas e manutenção' como discriminação dos serviços. 
85. Portanto, diferentemente do alegado pelo responsável em sua defesa, não é possível concluir que os serviços constantes da nota fiscal 120, da Rio Gráfica, tivessem passado a ser acobertados pelos serviços constantes da nota fiscal 180, da Escala. Além das diferenças de discriminação de serviços, a nota fiscal 180 possui valor inferior ao da nota fiscal 120; seria incongruente considerar que uma nota de menor valor pudesse acobertar outra de maior valor. 
86. Assim, devem ser rejeitadas as alegações de defesa trazidas aos autos pelo responsável quanto à citação constante do subitem 9.2.1.3.3 do Acórdão 2476/2018-TCU-Plenário.
87. Acerca do subitem 9.2.1.3.4 do Acórdão 2476/2018-TCU-Plenário, foram apresentados os mesmos argumentos utilizados nas alegações defesa do Sr. Orlando Diniz. Conforme análise constante dos parágrafos 46-47 desta instrução, entendemos que as alegações de defesa quanto a esse subitem devem ser acolhidas. 
88. A respeito da citação realizada por meio do subitem 9.2.1.3.5 do Acórdão 2476/2018-TCU-Plenário, o responsável se restringe a alegar que o serviço teria sido devidamente prestado pela empresa de acordo com o conteúdo dos documentos e fotos constantes das peças 145-147 desses autos. 
89. Conforme análise constante do parágrafo 40 desta instrução, as empresas Pedregal Empreendimentos e Participações Ltda., e Doall Serv. Montagem e Eventos Ltda., cancelaram as notas fiscais 3 e 31, com valores de R$ 176.000,00 e R$ 325.000,00, respectivamente, sem que esses documentos tivessem sido substituídos por outros. 
90. A mera apresentação de fotos não é capaz de comprovar o nexo de causalidade entre o que foi feito e o pagamento efetuado, consoante vasta jurisprudência desta Corte de Contas (Acórdão 6808/2013-TCU-Segunda Câmara; Acórdão 1318/2014-TCU-Primeira Câmara; Acórdão 2436/2015-TCU-Plenário; Acórdão 9953/2016-TCU-Segunda Câmara; Acórdão 7200/2018-TCU-Segunda Câmara; Acórdão 6180/2019-TCU-Segunda Câmara) . A falta das notas fiscais impede que as justificativas sejam aceitas. 
91. O responsável não trouxe aos autos elementos que pudessem afastar a sua responsabilidade pelo pagamento de serviços sem os respectivos documentos fiscais a eles associados. Com isso, suas alegações de defesa quanto ao subitem 9.2.1.3.5 do Acórdão 2476/2018-TCU-Plenário devem ser rejeitadas. 
92. Quanto à citação constante do item 9.3 do Acórdão 2476/2018-TCU-Plenário, o resumo dos argumentos trazidos aos autos pelo responsável consta dos parágrafos 69-73, acima. 
93. A discussão quanto à razoabilidade dos valores pagos a título de diária não é objeto do presente trabalho, conforme explicitado no parágrafo 52.4 da instrução à peça 111. O ponto discutido diz respeito à desobediência a uma norma em vigor à época dos fatos. Na ocasião estava em vigor a Resolução CR 11/2009 e não havia outra alternativa ao gestor senão seguir os limites máximos referentes a despesas com diárias no exterior estabelecidos nessa norma. 
94. A desobediência a esses limites, conforme demonstrado no parágrafo 52.8 da instrução à peça 111, implicou no pagamento de despesas acima do limite permitido na norma. 
95. Os argumentos trazidos em sua defesa quanto a esse ponto não trouxeram novidades em relação às análises efetuadas por ocasião da confecção da instrução à peça 111. 
96. Dessa forma, suas alegações de defesa quanto ao subitem 9.3 do Acórdão 2476/2018-TCU-Plenário devem ser rejeitadas. 
97. Portanto, ao final das análises efetuadas acerca das alegações de defesa trazidas aos autos pelo Sr. Júlio Cesar Gomes Pedro, concluímos que devem ser acolhidas as alegações de defesa do responsável quanto aos subitens 9.2.1.2.1 e 9.2.1.3.4, e rejeitadas as atinentes aos subitens 9.2.1.1.1, 9.2.1.1.2, 9.2.1.2.2, 9.2.1.2.3, 9.2.1.3.1, 9.2.1.3.2, 9.2.1.3.3, 9.2.1.3.5 e 9.3 do Acórdão 2476/2018-TCU-Plenário.
98. Citado o responsável, exceto quanto aos subitens 9.2.1.2.1 e 9.2.1.3.4 do Acórdão 2476/2018-TCU-Plenário, este apresentou alegações de defesa improcedentes e incapazes de elidir a irregularidade cometida, não sendo possível ser reconhecida a boa-fé do gestor.
99. Relativamente a esse aspecto, a jurisprudência deste Tribunal sedimentou entendimento de que quando se trata de processos atinentes ao exercício do controle financeiro da Administração Pública, tais como o que ora se examina, a boa-fé não pode ser presumida, devendo ser demonstrada e comprovada a partir dos elementos que integram os autos.
100. Tal interpretação decorre da compreensão de que, relativamente à fiscalização dos gastos públicos, privilegia-se a inversão do ônus da prova, pois cabe ao gestor comprovar a boa aplicação dos dinheiros e valores públicos sob sua responsabilidade.
101. Nesse contexto, e após exame de toda a documentação carreada aos autos, não há como se vislumbrar a boa-fé na conduta do responsável, já que não foram constatados atos ou fatos atenuantes os quais pudessem apontar para atitude zelosa e diligente do responsável na gestão da coisa pública. Com efeito, também não alcançou ele o intento de comprovar a aplicação dos recursos que lhe foram confiados, restringindo-se a apresentar alegações incapazes de elidir a irregularidade cometida.
102. Sobre o assunto, o art. 202, § 6º, do Regimento Interno/TCU, estabelece que, não restando configurada de forma objetiva a boa-fé dos responsáveis, o Tribunal proferirá, desde logo, o julgamento definitivo de mérito pela irregularidade das contas.
103. São nesse sentido os Acórdão 10995/2015-TCU-Segunda Câmara, rel. MARCOS BEMQUERER; 7.473/2015-TCU-1ª Câmara, rel. BENJAMIN ZYMLER; 9376/2015-TCU-2ª Câmara, rel. VITAL DO RÊGO; 8.928/2015-TCU-2ª Câmara, rel. MARCOS BEMQUERER; 1895/2014-TCU - 2ª Câmara, rel. ANA ARRAES; 1.455/2018-TCU-Plenário, rel. BENJAMIN ZYMLER; 14.913/2018-TCU-1ª Câmara, rel. BENJAMIM ZYMLER; 2.741/2018-TCU-Plenário, rel. WALTON ALENCAR RODRIGUES, entre outros.
104. Desse modo, devem as contas em análise serem julgadas irregulares e em débito o responsável, com fundamento no art. 202, § 6º, do Regimento Interno/TCU, em razão da ocorrência de dano ao Erário decorrente da não comprovação da boa e regular aplicação de parte dos recursos públicos despendidos no âmbito dos contratos para patrocínio dos eventos denominados 17º Senac Rio Fashion Business e Senac Rio Fashion Business Tech, 18º Senac Rio Fashion Business e Senac Rio Fashion Business Tech e Brite Brazil Internacional Tourism Exchange.
105. Quanto à aplicação de sanção, há que se tecer algumas análises. Com o advento da Lei 13.655/2018, a Lei de Introdução às Normas do Direito Brasileiro - LINDB passou a condicionar à constatação de dolo ou erro grosseiro a responsabilização pessoal de agentes públicos. 
106. Nesse sentido, a publicação 'O artigo 28 da LINDB e a questão do erro grosseiro' (BORGES, Mauro; CRUZ, Alcir Moreno. Disponível em: https://www.conjur.com.br/2018-mai-14/opiniao-artigo-28-lindb-questao-erro-grosseiro)  esclarece, conforme abaixo, além de adentrar no campo da culpabilidade administrativa e na definição de erro grosseiro.
'Por seu turno, o artigo 28 da LINDB, na essência dos parágrafos 2º e 3º do artigo 22 da mesma lei, trata apenas do direito sancionador, em especial o observado pela autoridade na sua função administrativa. Refere-se às condições de aplicação de penalidades sobre as quais o gestor ou parecerista estarão sujeitos a partir de agora. De sorte que as sanções administrativas, a exemplo de imposição de multas ou de inabilitação para exercício de cargo em comissão ou função de confiança, exigirão doravante a comprovação do dolo ou do erro grosseiro. Algo bem diferente da recomposição dos prejuízos causados ao erário, dado que não se trata de sanção, porquanto não está presente a finalidade punitiva, mas de medida de ressarcimento ao erário, a qual se aproxima mais da teoria da responsabilidade civil do que da responsabilidade de natureza penal ou sanção administrativa.'
107. Quanto às condutas do Sr. Júlio Cesar Gomes Pedro, analisadas nos presentes autos, elencadas na matriz de responsabilidade às pp. 36-40 da peça 167 e especificadas nos textos de cada subitem da citação endereçada ao responsável, a falta de zelo do gestor com a adequada e necessária prestação de contas dos recursos públicos aplicados nos eventos patrocinados pelo SENAC/ARRJ, configura culpa grave. 
108. Dessa forma, será proposta, ao final, a aplicação de multa ao gestor.
Tryx Eventos Ltda. 
109. A empresa Tryx inicia suas alegações de defesa trazendo aos autos considerações quanto à ilegalidade, de acordo com o seu ponto de vista, da presente tomada de contas, em razão de decisão judicial em ação civil pública de improbidade. 
110. Sua defesa versa sobre medida cautelar de indisponibilidade de bens e ação civil pública de improbidade administrativa ajuizadas pelo Ministério Público da União, em outubro de 2014, com fundamento em relatório constante do TC Processo 004.577/2012-4, o qual teria fundamentado o TC Processo 007.905/2015-7 e possuiria fatos semelhantes aos discutidos nos presentes autos. 
111. Alega que nessas duas ações judiciais teriam sido exaradas sentenças que julgaram extintas as demandas. 
112. Destaca a informação de que o Supremo Tribunal Federal - STF teria pacificado o entendimento de que a Justiça Federal seria incompetente para processar e julgar ações envolvendo os serviços sociais autônomos, bem como não constaria no rol de atribuições do Ministério Público Federal a apuração de eventuais irregularidades cometidas por esses serviços na aplicação de seus recursos, ainda que originados de contribuições parafiscais. 
113. Considera contraditória a existência do presente processo pelo fato de o Poder Judiciário ter se pronunciado sobre os fatos narrados no relatório constante do TC Processo 004.577/2012-4. Assevera que, eleita a via judicial, não há como prosperar a via administrativa. Acrescenta que a matéria aqui tratada seria a mesma já tratada nos autos judiciais. 
114. Enxerta, em suas alegações, decisões proferidas no âmbito do Poder Judiciário e, nesse escopo, destaca a decisão do Superior Tribunal de Justiça - STJ no âmbito do RESP Nº 1182185/MG. Tendo a citada decisão como base, pondera que o STJ teria evidenciado que o TCU não poderia analisar concomitantemente objeto que estivesse no bojo de ação civil pública em trâmite. 
115. Ainda nesse contexto, assevera que a ação civil pública existente já seria a providência efetiva adotada no âmbito da administração com vistas ao ressarcimento do dano ao erário. Sob a sua ótica, estaria, portanto, dispensada a presente tomada de contas. 
116. Ao final da primeira parte de suas alegações, cita jurisprudência desta Corte versando sobre o fato de a instauração de tomada de contas especial ser medida extrema, devendo ser adotada pela administração somente após esgotadas as providências administrativas internas sem obtenção do ressarcimento pretendido. Alega que o presente processo não atenderia aos pressupostos de constituição e deveria ser arquivado, sem apreciação do mérito, nos termos do art. 213 do Regimento Interno/TCU, sob pena de desrespeitar os princípios da separação de poderes, do contraditório, da ampla defesa, da economia processual, da proibição de litispendência e da duração razoável do processo. 
117. A etapa seguinte de suas alegações de defesa trata da suposta incompetência do TCU para julgar contas do Senac/ARRJ. São apresentados julgados com o intuito de corroborar esse ponto de vista e, após, as ponderações do texto concluem que o TCU não poderia julgar as irregularidades apontadas neste processo, pelo fato de o SENAC/ARRJ ser entidade privada, e não pública, tampouco imputar responsabilidade a terceiros, como a empresa Tryx.
118. Na sequência, a empresa Tryx alega ter se defendido perante o Senac/ARRJ acerca dos pontos tratados nesses autos sem que tenha havido manifestação por parte daquela entidade. Informa que o Senac/ARRJ havia aprovado as suas prestações de contas e, dois anos após, solicitara esclarecimentos, os quais teriam sido atendidos pela Tryx. Assevera que os documentos às peças 145-147 evidenciariam não ter havido irregularidades em suas prestações de contas e que a empresa Tryx não teria descumprido qualquer dispositivo legal ou contratual. 
119. Ao prosseguir em suas alegações, a empresa Tryx versa sobre o histórico do evento Fashion Business, menciona que historicamente houve outros patrocinadores para o evento, inclusive da Administração Pública, comenta sobre o registro da marca junto ao Instituto Nacional da Propriedade Industrial - INPI, adiciona matérias jornalísticas sobre o evento, assevera que a Tryx, seus gestores e funcionários têm reputação ilibada e argumenta no sentido de que o TCU está equivocado ao exigir que o Senac/ARRJ seja obrigado a realizar procedimento licitatório para patrocinar um evento exitoso. 
120. O documento de defesa acrescenta mais argumentos no sentido de ser descabida a exigência, pelo TCU, de realização de certame licitatório para os casos de concessão de patrocínio por entidades da Administração Pública, e defende o ponto de vista de que não há dispositivo legal que estabeleça a obrigação de se realizar prestação de contas de valores recebidos a título de patrocínio. 
121. Em outro ponto de sua defesa, a Tryx alega que não pode ser responsabilizada, pelo TCU, por eventuais atos cometidos por gestores do Senac/ARRJ. Insiste em se defender de um suposto questionamento desta Corte acerca da não realização de licitação na condução dos processos de patrocínio abordados nestes autos. 
122. A empresa assevera que não agiu de má-fé, alega que não há qualquer menção do Tribunal nesse sentido e afirma que foi responsabilizada por supostas irregularidades documentais de terceiros, sem que tenham sido descritas as condutas por ela praticadas. Faz menção ao Parecer do MPTCU (peça 128) , especificamente à parte do documento que versa sobre o entendimento do parquet quanto à inexistência de desvio de finalidade nos patrocínios concedidos pelo Senac/ARRJ. 
123. Destaca que quando não há má-fé restaria descaracterizada a improbidade administrativa do art. 10 da Lei 8.429/1992 e, consequentemente, a responsabilização pelos possíveis prejuízos causados ao erário. Aduz que o TCU estaria requerendo a responsabilização da Tryx por supostas irregularidades documentais de terceiros, sem descrever quais seriam as condutas praticadas pela empresa. 
124. Defende que a responsabilização de terceiros, fora da Administração Pública, só seria possível caso estivessem presentes simultaneamente dois requisitos, de acordo com o art. 3º da Lei 8.429/1992: a existência de indução, concurso ou benefício; e a verificação de dolo por parte do terceiro. 
125. Assevera não ter havido dolo da Tryx ou de seus funcionários quanto ao cometimento de ato que possa ser caracterizado como improbidade administrativa. Ao versar sobre a ausência de demonstração de má-fé da empresa, assim dispõe (peça 245, p. 55) : 
124. Segundo o relatório, os atos de improbidade supostamente praticados pelos funcionários e presidente do SENAC-RJ, dos quais a TRYX EVENTOS teria se beneficiado, consubstanciou lesão ao erário, dando azo ao enquadramento das alegadas condutas do Art. 10 da Lei nº 8.429/92, e, notadamente, nos seus incisos I, II e VIII.
126. Ainda em sua tentativa de demonstrar ausência de má-fé nas condutas da empresa, a defesa aporta às suas considerações parte do parecer do MPTCU à peça 128, especificamente o trecho do documento em que houve divergência do parquet quanto ao posicionamento da unidade técnica na instrução à peça 111, e aos despachos que a sucederam (peças 112 e 113) . 
127. Em novo ponto de sua defesa, a Tryx alega que os eventos ocorreram com sucesso, dezenas de fornecedores foram contratados e realizaram seus serviços ou entregaram suas mercadorias e não restariam nos autos vestígios de danos ao erário. Assevera que a empresa não pode ser condenada a ressarcir o erário por dano hipotético ou presumido. 
128. Os dois últimos aspectos da peça de defesa da Tryx, antes de serem abordados os pontos específicos objeto da citação, tratam da tributação incidente sobre as verbas de patrocínio recebidas. A empresa alega que os valores líquidos disponíveis, após a tributação, são inferiores aos valores brutos desembolsados pelos patrocinadores. Pondera, ainda, que os eventos possuem valores globais acima daqueles aportados pelo Senac/ARRJ e poderia comprovar gastos acima dos valores do patrocínio, caso necessário. 
129. A parte final das alegações de defesa da Tryx trata dos pontos específicos da citação. 
130. Quanto ao subitem 9.2.1.1.1 do Acórdão 2476/2018-TCU-Plenário, a empresa afirma que teria notificado a Very Eventos e obtido como resposta a informação de que a sociedade teve que alterar seu endereço em razão da construção do BRT na localidade, conforme informa constar das peças 145-147. A regularização do novo endereço da empresa estaria em trâmite e a Very teria encaminhado cartas de correções com o novo endereço. Assevera que os serviços teriam sido devidamente prestados (peça 245, p. 76) . 
131. A respeito dos subitens 9.2.1.1.2 e 9.2.1.2.3 do Acórdão 2476/2018-TCU-Plenário, a Tryx alega que não havia qualquer impedimento para que ela contratasse sociedades coligadas entre si para prestação dos serviços. Assevera que empresas de um mesmo grupo confiam mais nas suas próprias atividades do que nas dos concorrentes, além de praticarem melhores preços entre si e possuírem atendimento eficaz (peça 245, p. 76-7) . 
132. Quanto ao subitem 9.2.1.2.1 do Acórdão 2476/2018-TCU-Plenário, a Tryx informa que a nota fiscal 180/2011, da empresa R2 Projeções e Eventos Ltda., seria válida, em vez da nota fiscal 181/2011, cancelada (peça 245, p. 79) . 
133. No que diz respeito ao subitem 9.2.1.2.2 do Acórdão 2476/2018-TCU-Plenário, a Tryx informa que a sociedade Doall Service Montagem e Eventos Ltda. providenciou a emissão de nova nota fiscal em substituição à nota fiscal 31/2011, cancelada, conforme documentação às peças 145-147. Afirmou não possuir ingerência administrativa sobre a Doall e que o serviço foi devidamente prestado pela empresa (peça 245, p. 80) . 
134. Ao final de sua defesa, a Tryx volta a alegar que não estariam presentes os fatos determinantes para instauração de tomada de contas, nos termos do art. 1º da IN-TCU 56/2007, c/c o art. 8º da Lei 8.443/1992. Assevera que: por tratar-se de patrocínio, não deveria haver prestação de contas; mesmo de forma desnecessária, teria prestado contas; teria recebido verbas de patrocínio de entidade privada; não haveria recursos da União repassados à Tryx, conforme consta de ação civil pública; não teria desfalcado ou desaparecido com valores públicos; não teria praticado ato ilegal, ilegítimo ou antieconômico que tivesse resultado em dano à Administração Pública Federal; teria realizado com êxito todos os eventos patrocinados pelo Senac/ARRJ. 
135. Por fim, dentre seus pedidos, constam o arquivamento dos presentes autos sem apreciação do mérito; e, caso não se decida pelo arquivamento, que suas contas sejam julgadas regulares, dando-lhe quitação.
136. Passamos neste momento a analisar as alegações de defesa trazidas aos autos pela empresa Tryx. 
137. A primeira parte das alegações de defesa trazidas aos autos pela empresa defende que o presente processo deveria ser arquivado pelo fato de ter sido julgado extinto o feito da ação civil pública objeto do processo 0158451-66.2014.4.02.5101 (peça 246) .
138. Ocorre que não há relação de litispendência entre o aludido processo da Justiça Federal e os presentes autos. Não há que se falar em dupla análise dos mesmos fatos apurados, pois a ação judicial versava sobre contratações sem procedimento licitatório efetuadas pelo SESC/RJ. E foi extinta sem que as questões apontadas tivessem sido enfrentadas, pois foi acolhida a preliminar de ilegitimidade ativa suscitada pelos réus. Em suma, o MPF e a Justiça Federal não teriam competência para exercer suas atribuições em entidades do Sistema S, de acordo com entendimento firmado pelo STF. Ademais, aplica-se aos processos de controle externo o princípio da independência das instâncias (Súmula TCU 123) , segundo o qual os trabalhos desenvolvidos em várias instâncias e sobre o mesmo fato correm de forma independente, o que pode desencadear condenações simultâneas nas esferas cível, criminal e administrativa (Acórdão 3125/2013-TCU-Plenário; 344/2015 - Plenário, dentre outros) . 
139. Os presentes autos analisam atos de gestão havidos no SENAC/ARRJ e, de forma oposta à alegação do responsável, é pacífico o entendimento de que os recursos geridos pelas entidades do Sistema S têm natureza pública e, portanto, o TCU possui competência para fiscalizar as entidades do Sistema S, conforme Acórdão 3044/2009-TCU-Plenário; 1770/2013 - Plenário; 2079/2015 - Plenário; 736/2017 - Plenário; 976/2019 - Plenário) . 
140. Quanto às alegações de que a instauração de tomada de contas especial é medida extrema, e de que o presente processo deveria ser arquivado com fundamento no art. 213 do Regimento Interno/TCU, cumpre registrar que nenhum procedimento efetuado ao longo da condução destes autos fugiu ao previsto na Lei 8.443/1992 ou no Regimento Interno/TCU.
141. Verifica-se, assim, que se trata de entidades diferentes, a essência da apuração proposta pelo MPF dizia respeito à falta de certame licitatório nos casos apontados, diferente das situações aqui analisadas, além, obviamente, de o MPF e o TCU serem órgãos diferentes da Administração Pública. Portanto, não há como prosperar a primeira parte das alegações de defesa da empresa Tryx. 
142. Superado o questionamento acerca da competência do TCU para fiscalizar as entidades do Sistema S, conforme parágrafo 139 desta instrução, abordamos o alcance das medidas desta Corte àqueles particulares a quem for confiada a gestão de recursos públicos, bem como a assunção por esses particulares de obrigações típicas dos gestores públicos no que tange à prestação de contas desses recursos. 
143. Nessa toada, não há irregularidade no fato de o TCU responsabilizar a empresa Tryx, no presente caso, conforme sugerem as presentes alegações de defesa. A Súmula TCU 286 consolida o entendimento no sentido de a pessoa jurídica destinatária de transferências voluntárias feitas com vistas à consecução de uma finalidade pública responder solidariamente com seus administradores pelos danos causados ao erário na aplicação desses recursos. 
144. Do relatório constante do processo administrativo que culminou no Acórdão 2386/2014-TCU-Plenário, o qual consolidou na Súmula TCU 286 diversos precedentes convergentes, consta o seguinte trecho:
'... a pessoa jurídica de direito privado assume papel de gestora pública ao celebrar com o Poder Público Federal instrumento de convênio, repasse ou ajuste congênere que objetive a consecução de finalidade pública. Neste sentir, por força do artigo 70, parágrafo único, combinado com a parte final do inciso II do artigo 71 da Constituição Federal, tal agente privado está jungido ao cumprimento da obrigação pessoal de prestar contas ao poder público, podendo, ainda, recair sobre essa entidade a presunção iuris tantum de ter dado causa a dano ao erário eventualmente ocorrido na execução da avença, uma vez não regularmente comprovada a regular aplicação dos recursos federais.'
145. Acerca da obrigação de prestação de contas dos recursos executados, um dos Acórdãos formadores do entendimento consolidado na citada Súmula estabeleceu, conforme abaixo: 
'Ao celebrar convênio com o poder público federal, a entidade privada convenente assume o papel de gestora pública e, com isso, tem a obrigação de comprovar a boa e regular aplicação dos recursos públicos que lhe foram confiados.' (Acórdão 7612/2015-TCU-Primeira Câmara) .
146. Quanto à necessidade ou não de haver prestação de contas de recursos de patrocínio, destacamos trecho do Parecer do MPTCU (peça 128, pp. 3-4) , que faz menção à instrução à peça 111 e elenca a jurisprudência na qual se embasa: 
'29. Todavia, como bem assinalou a Secex-RJ, a jurisprudência da Corte de Contas é pacífica quanto à necessidade de prestação de contas dos recursos públicos transferidos a título de patrocínio, devidamente acompanhada de documentos comprobatórios que evidenciem a destinação dada ao montante recebido, sendo irrelevante a discussão acerca da natureza jurídica dos instrumentos utilizados na sua execução, se por meio de contratos ou convênios de patrocínio (v.g. Acórdãos ns. 1.962/2004 e 2.224/2005, da 2.ª Câmara, e 2.575/2012, 2.594/2013 e 545/2015, do Plenário) '.
147. Portanto, não restam dúvidas quanto à obrigatoriedade de elaboração e apresentação de prestação de contas de recursos de patrocínio. 
148. A alegação quanto à eventual omissão do Senac/ARRJ no que tange à análise da prestação de contas da empresa Tryx, não afeta as análises efetuadas nessa etapa da instrução, que dizem respeito às citações endereçadas à empresa Tryx.
149. Quanto ao teor das peças 145 e 146, os elementos delas constantes foram considerados na instrução à peça 167, a qual concluiu pela citação da empresa Tryx nos termos encampados pelo Acórdão 2476/2018-TCU-Plenário.
150. Acerca da alegação de o TCU estar equivocado ao exigir que o Senac/ARRJ realize procedimento licitatório para patrocinar eventos como o Fashion Business, cumpre registrar que não é objeto das análises efetuadas nos presentes autos o questionamento quanto à realização ou não de licitação pelo Senac/ARRJ. As citações efetuadas nesses autos, neste ponto sendo analisadas, não tratam de ausência de certame licitatório para a concessão de patrocínio por parte do Senac/ARRJ, e sim da prestação de contas dos referidos patrocínios. 
151. Portanto, as alegações de defesa versando sobre eventual questionamento desta Corte quanto à inexistência de procedimento licitatório previamente à concessão de patrocínios não devem ser acolhidas, em face da ausência de discussão acerca desse tema nos presentes autos. 
152. A Tryx alega que não teriam sido descritas as condutas da empresa, objeto dos questionamentos desta Corte. Essa alegação não deve prosperar, pois, consta da peça 167 desses autos, instrução que culminou na promulgação do Acórdão 2476/2018-TCU-Plenário, contendo as citações cujas alegações de defesa são aqui analisadas, o anexo 1, com a matriz de responsabilização correspondente a cada irregularidade abordada, sendo descritas as respectivas condutas dos responsáveis. 
153. No que tange à alegação de que os danos ao erário têm que ser bem definidos, para fins de ressarcimento, não podendo ser hipotéticos ou presumidos, o próprio teor da citação encaminhada à empresa comprova que os fatos questionados foram levantados com critério. Os subitens da citação são específicos e, portanto, não há que se falar em dano hipotético ou presumido. 
154. Ademais, a alegação de que os eventos que a empresa organizou de fato ocorreram não é suficiente para elidir as irregularidades especificamente apontadas nos presentes autos. A empresa comparece aos autos, na parte de sua defesa até aqui analisada, com argumentações genéricas para irregularidades pontualmente apontadas. 
155. De forma semelhante, a argumentação sobre o valor total disponível para ser utilizado nos eventos, após a incidência de tributos sobre o valor bruto dos patrocínios recebidos, não é objeto de questionamento nesses autos.
156. No que diz respeito às alegações da empresa quanto ao subitem 9.2.1.1.1 do Acórdão 2476/2018-TCU-Plenário, consta, à p. 37 da peça 145, declaração da empresa Very comunicando sobre mudança de endereço da empresa. Essa comunicação data de 28/1/2013, após a notificação à p. 36 da peça 145. As notas fiscais 101, 102, 103, 104, 105 e 106 foram emitidas entre dezembro de 2010 e janeiro de 2011. Conforme consta do relatório da CGU, os auditores da Controladoria visitaram, em 2 e 3/5/2012, o endereço constante das referidas notas, além de terem visitado endereços constantes de outros documentos fiscais, e constataram que na localidade havia um terreno vazio (peça 4, p. 198) . 
157. A comunicação inserida nos autos (peça 145, p. 137) , elaborada após a irregularidade ter sido apontada pela CGU, não elide a constatação verificada no trabalho de campo da CGU. Não há como acolher justifica que sugere a mudança de endereço da empresa, pois caso tal justificativa fosse aceita, teria que haver entendimento pela razoabilidade de a empresa ter funcionado até a data da mudança em um terreno vazio, conforme apontado pela CGU em seu relatório, o que é descabido. Portanto, as alegações da Tryx quanto ao subitem 9.2.1.1.1 do Acórdão 2476/2018-TCU-Plenário devem ser rejeitadas. 
158. Quanto às alegações trazidas aos autos em resposta aos subitens 9.2.1.1.2 e 9.2.1.2.3 do Acórdão 2476/2018-TCU-Plenário, que tratou da contratação de coligada para a prestação de serviço, a Tryx assevera que não havia nenhum tipo de impedimento para que ela contratasse empresas que pertencessem a um mesmo grupo. 
159. As mesmas análises efetuadas nesta instrução em relação às alegações trazidas aos autos pelos Srs. Orlando Diniz e Júlio Cesar Gomes Pedro, quanto a este subitem, são aproveitadas em relação à Tryx, haja vista o fato de a jurisprudência ter sacramentado a atuação desta Corte sobre as entidades do Sistema S, dado o caráter público dos recursos geridos por essas entidades, e a pessoa jurídica de direito privado assumir papel de gestora pública ao celebrar com o poder público instrumento de convênio, repasse ou ajuste congênere que objetive a consecução de finalidade pública, conforme explicado no relatório que antecedeu ao Acórdão 2386/2014-TCU-Plenário. 
160. Portanto, em que pese o fato de as entidades paraestatais não pertencerem à Administração Pública, não se pode afastar os atos a cargo de seus gestores da aplicação dos princípios da Administração Pública, a exemplo do princípio da moralidade, pelo fato de essas entidades manejarem recursos públicos. Tampouco se pode afastar desses princípios a atuação daqueles a quem o gestor dos recursos públicos confiar a execução desses recursos, como é o caso da Tryx. 
161. A Tryx, ao utilizar os recursos de patrocínio do Senac/ARRJ para efetuar as contratações necessárias à realização dos eventos, teria que ter observado os princípios da Administração Pública, uma vez que recursos públicos lhe foram confiados. Dessa forma, não procedem suas alegações acerca da suposta liberalidade que a empresa deveria possuir para manejar esses recursos. 
162. Quanto à substituição de documentos fiscais verificada, não se pode admitir a troca de notas fiscais de empresas diferentes, por uma única nota fiscal, em data posterior à apresentação da prestação de contas, por suposto erro de juntada. Consoante apontado na instrução à peça 167, não há como estabelecer o nexo causal entre a nota e o evento.
163. Com isso, as alegações de defesa trazidas pela empresa não devem ser acolhidas, no que diz respeito à rejeição da NF2, emitida pela empresa Escala, conforme constou do subitem 9.2.1.1.2 do Acórdão 2476/2018-TCU-Plenário. Seguindo a mesma análise, devem ser rejeitadas as alegações de justificativa trazidas aos autos pela empresa no que tange ao subitem 9.2.1.2.3 do mesmo acórdão. 
164. A alegação trazida pela Tryx quanto ao subitem 9.2.1.2.1 do Acórdão 2476/2018-TCU-Plenário, conforme analisado quanto aos Srs. Orlando Diniz e Júlio Cesar Gomes Pedro a respeito desse mesmo subitem, devem ser acolhidas.
165. Quanto às alegações trazidas aos autos em resposta ao subitem 9.2.1.2.2 do Acórdão 2476/2018-TCU-Plenário, a Tryx faz menção aos documentos constantes das peças 145-147. Informa que consta desses documentos a substituição da nota fiscal questionada. 
166. Na peça 145, pp. 116-155 consta um conjunto de documentos que compõem o anexo IX da resposta encaminhada ao Senac/ARRJ pelas empresas Tryx e Metro Quadrado. Desse conjunto de documentos, consta a nota fiscal 31, da empresa Doall, cancelada, no valor de R$ 655.126,60, porém não há outra nota fiscal em sua substituição. 
167. Dessa forma, não há como prosperar a alegação da Tryx quanto ao subitem 9.2.1.2.2 do Acórdão 2476/2018-TCU-Plenário. 
168. Portanto, ao final das análises efetuadas acerca das alegações de defesa trazidas aos autos pela empresa Tryx, concluímos que devem ser acolhidas as alegações de defesa da sociedade quanto ao subitem 9.2.1.2.1 e rejeitadas as atinentes aos subitens 9.2.1.1.1, 9.2.1.1.2, 9.2.1.2.2 e 9.2.1.2.3 do Acórdão 2476/2018-TCU-Plenário. 
169. Quanto aos subitens 9.2.1.3.1, 9.2.1.3.2, 9.2.1.3.3, 9.2.1.3.4 e 9.2.1.3.5, a empresa não apresentou alegações de defesa, diferentemente da empresa Metro Quadrado, como se verá adiante nesta instrução, em que pese o fato de as alegações de defesa das duas empresas terem sido elaboradas pelo mesmo escritório de advocacia. 
170. Como a justificativa apresentada pelos demais responsáveis quanto ao subitem 9.2.1.3.4 do Acórdão 2476/2018-TCU-Plenário permitiu concluir pelo acolhimento das suas alegações de defesa, propomos que seja adotado o mesmo entendimento quanto à Tryx. 
171. Quanto aos subitens 9.2.1.3.1, 9.2.1.3.2, 9.2.1.3.3 e 9.2.1.3.5, propõe-se a rejeição das alegações de defesa da Tryx. 
172. Acerca do enquadramento na lei de improbidade administrativa, assunto trazido aos autos pela defesa da Tryx, há que se separar o controle exercido pelo TCU das possíveis medidas adotadas por outros órgãos da Administração Pública. As ações oriundas de atos enquadrados em previsões da Lei 8.429/1992 são de ofício do Ministério Público. 
173. A atuação do TCU está pautada primordialmente em sua Lei Orgânica e no Regimento Interno desta Corte. Nesse contexto, há que se separar reparação ao erário de sanção. A imputação de débito a determinado gestor não pode ser confundida com a aplicação de sanção a esse gestor. Trata-se, tão somente, de reparação ao erário daquele recurso mal empregado, ou empregado inadequadamente; a recomposição dos cofres públicos. Esse ofício, sim, está a cargo desta Corte, abrangido pela legislação que rege a atuação do TCU. 
174. À parte do enquadramento na Lei 8.429/1992, conforme levantado pela Tryx, cumpre às análises efetuadas nesses autos avaliar as condutas quanto à presença ou não de boa-fé do gestor, para fins de sanção em caso de ausência de comprovação de boa-fé. No caso, a análise se dá sobre a atuação da empresa terceira, a quem competia gerir os recursos públicos de patrocínios concedidos e, consequentemente, prestar contas do uso desses recursos. 
175. Relativamente a esse aspecto, a jurisprudência deste Tribunal sedimentou entendimento de que quando se trata de processos atinentes ao exercício do controle financeiro da Administração Pública, tais como o que ora se examina, a boa-fé não pode ser presumida, devendo ser demonstrada e comprovada a partir dos elementos que integram os autos.
176. Tal interpretação decorre da compreensão de que, relativamente à fiscalização dos gastos públicos, privilegia-se a inversão do ônus da prova, pois cabe ao gestor, no caso, à empresa, comprovar a boa aplicação dos dinheiros e valores públicos sob sua responsabilidade.
177. Nesse contexto, e após exame de toda a documentação carreada aos autos, não há como se vislumbrar a boa-fé na conduta da Tryx, já que não foram constatados atos ou fatos atenuantes os quais pudessem apontar para atitude zelosa e diligente da empresa na gestão da coisa pública. 
178. A título de exemplo, um dos argumentos utilizados, de que o MPTCU, à peça 128, discordou da posição da então Secex-RJ quanto à ocorrência de desvio de finalidade nos patrocínios objeto dos presentes autos, em nada contribui para a avaliação pela ocorrência de boa-fé na conduta da empresa, como procurou fazer crer a defesa à pp. 58-59 da peça 245. 
179. Com efeito, também não alcançou ela o intento de comprovar a aplicação dos recursos que lhe foram confiados, restringindo-se a apresentar alegações incapazes de elidir a irregularidade cometida.
180. Sobre o assunto, o art. 202, § 6º, do Regimento Interno/TCU, estabelece que, não restando configurada de forma objetiva a boa-fé dos responsáveis, o Tribunal proferirá, desde logo, o julgamento definitivo de mérito pela irregularidade das contas, nos casos de jurisdicionados do TCU.
181. São nesse sentido os Acórdão 10995/2015-TCU-Segunda Câmara, rel. MARCOS BEMQUERER; 7.473/2015-TCU-1ª Câmara, rel. BENJAMIN ZYMLER; 9376/2015-TCU-2ª Câmara, rel. VITAL DO RÊGO; 8.928/2015-TCU-2ª Câmara, rel. MARCOS BEMQUERER; 1895/2014-TCU - 2ª Câmara, rel. ANA ARRAES; 1.455/2018-TCU-Plenário, rel. BENJAMIN ZYMLER; 14.913/2018-TCU-1ª Câmara, rel. BENJAMIM ZYMLER; 2.741/2018-TCU-Plenário, rel. WALTON ALENCAR RODRIGUES, entre outros.
182. Desse modo, conforme entendimentos constantes dos Acórdão 29/2018-TCU-Plenário; 368/2018 - Plenário; 2876/2018 - Plenário e 321/2019 - Plenário, dentre outros, a Tryx deve ter suas contas julgadas irregulares em razão da ocorrência de dano ao Erário decorrente da não comprovação da boa e regular aplicação de parte dos recursos públicos despendidos no âmbito dos contratos para patrocínio dos eventos denominados 17º Senac Rio Fashion Business e Senac Rio Fashion Business Tech, 18º Senac Rio Fashion Business e Senac Rio Fashion Business Tech e Brite Brazil Internacional Tourism Exchange.
183. Quanto à aplicação de sanção, há que se tecer algumas análises. Com o advento da Lei 13.655/2018, a Lei de Introdução às Normas do Direito Brasileiro - LINDB passou a condicionar à constatação de dolo ou erro grosseiro a responsabilização pessoal de agentes públicos. 
184. Nesse sentido, a publicação 'O artigo 28 da LINDB e a questão do erro grosseiro' (BORGES, Mauro; CRUZ, Alcir Moreno. Disponível em: https://www.conjur.com.br/2018-mai-14/opiniao-artigo-28-lindb-questao-erro-grosseiro)  esclarece, conforme abaixo, além de adentrar no campo da culpabilidade administrativa e na definição de erro grosseiro.
'Por seu turno, o artigo 28 da LINDB, na essência dos parágrafos 2º e 3º do artigo 22 da mesma lei, trata apenas do direito sancionador, em especial o observado pela autoridade na sua função administrativa. Refere-se às condições de aplicação de penalidades sobre as quais o gestor ou parecerista estarão sujeitos a partir de agora. De sorte que as sanções administrativas, a exemplo de imposição de multas ou de inabilitação para exercício de cargo em comissão ou função de confiança, exigirão doravante a comprovação do dolo ou do erro grosseiro. Algo bem diferente da recomposição dos prejuízos causados ao erário, dado que não se trata de sanção, porquanto não está presente a finalidade punitiva, mas de medida de ressarcimento ao erário, a qual se aproxima mais da teoria da responsabilidade civil do que da responsabilidade de natureza penal ou sanção administrativa.'
185. Quanto às condutas da Tryx, analisadas nos presentes autos, elencadas na matriz de responsabilidade às pp. 36-40 da peça 167 e especificadas nos textos de cada subitem da citação endereçada à empresa, a falta de zelo da sociedade com a adequada e necessária prestação de contas dos recursos públicos aplicados nos eventos patrocinados pelo SENAC/ARRJ configura culpa grave. 
186. Dessa forma, será proposta, ao final, a aplicação de multa à Tryx.
Metro Quadrado Montagens e Promoções LTDA
187. A parte geral das alegações de defesa trazidas aos autos pela empresa Metro Quadrado possui os mesmos termos da parte geral das alegações apresentadas pela empresa Tryx, resumidos entre os parágrafos 109 e 128 desta instrução. 
188. As análises quanto ao teor dessa parte geral constam dos parágrafos 137 a 155, acima. 
189. A esse respeito, tanto a apresentação quanto a análise efetuada sobre as alegações de defesa da Tryx são integralmente aproveitadas para a Metro Quadrado, sendo desnecessário reproduzir os citados parágrafos nesta etapa da instrução. 
190. A mesma sistemática pode ser aplicada para as alegações de defesa trazidas aos autos pela Metro Quadrado no que tange aos subitens 9.2.1.1.1, 9.2.1.1.2, 9.2.1.2.1, 9.2.1.2.2 e 9.2.1.2.3 do Acórdão 2476/2018-TCU-Plenário. Os termos de suas alegações repetiram os argumentos trazidos pela Tryx a respeito desses mesmos subitens. Portanto, é desnecessário repetirmos nessa parte da instrução os parágrafos 130-133 e 156-168 acima, os quais, respectivamente, apresentam e analisam as argumentações apresentadas. 
191. Expomos, neste momento, os argumentos trazidos aos autos pela empresa Metro Quadrado quanto às citações contidas nos subitens do acórdão referentes ao evento Brite Brazil Internacional Tourism Exchange. 
192. Quanto ao subitem 9.2.1.3.1. do Acórdão 2476/2018-TCU-Plenário, a Metro Quadrado apresentou alegações de defesa muito semelhantes às apresentadas pela Tryx quanto ao subitem 9.2.1.1.1 do mesmo acórdão, conforme parágrafo 130 desta instrução. 
193. No que diz respeito ao subitem 9.2.1.3.2 do Acórdão 2476/2018-TCU-Plenário, a empresa -trouxe alegações muito semelhantes às condensadas no parágrafo 131 desta instrução, trazidas pela empresa Tryx em sua defesa quanto aos subitens 9.2.1.1.2 e 9.2.1.2.3 do Acórdão 2476/2018-TCU-Plenário. 
194. Acerca do subitem 9.2.1.3.3 do Acórdão 2476/2018-TCU-Plenário, a Metro Quadrado pondera que eventos da magnitude do Brite Brazil Internacional Tourism Exchange envolvem uma infinidade de serviços, materiais e pessoas. Assevera que nesses casos é comum haver fornecedores que optem por apurar a quantidade de materiais, serviços ou pessoas e, só após, emitem as respectivas notas fiscais. 
195. Acrescenta que é corriqueiro fornecedores entregarem materiais em consignação e quantificarem as quantidades realmente utilizadas após o término do evento. Finaliza esse ponto afirmando ter comprovado, com os documentos juntados na prestação de contas (peças 145-147) , que todos os serviços contratados teriam sido efetivamente realizados. Alega que a nota fiscal questionada, ainda que possua data posterior à do evento, teria sido emitida em razão dos serviços e das compras realizados para o evento. 
196. Quanto ao subitem 9.2.1.3.4 do Acórdão 2476/2018-TCU-Plenário, a empresa alega que a X Side Confecções teria providenciado a emissão de nova nota fiscal em substituição à nota 300/2011, cancelada. 
197. No que diz respeito ao subitem 9.2.1.3.5 do Acórdão 2476/2018-TCU-Plenário, a empresa informa que notificou a Pedregal Empreendimentos para que fosse sanada a irregularidade apontada e assevera que o serviço teria sido devidamente prestado pela empresa. 
198. Passamos à análise das alegações de defesa condensadas nos parágrafos 192-197 acima. 
199. O teor da argumentação apresentada pela Metro Quadrado quanto ao subitem 9.2.1.3.1. do Acórdão 2476/2018-TCU-Plenário foi analisado nos parágrafos 156 e 157 desta instrução. Conforme exposto nesses parágrafos, não devem ser acatadas as alegações de defesa quanto a este subitem. 
200. Quanto às alegações da Metro Quadrado acerca do subitem 9.2.1.3.2 do Acórdão 2476/2018-TCU-Plenário, as quais tiveram o mesmo teor das justificativas apresentadas pela Tryx para os subitens 9.2.1.1.2 e 9.2.1.2.3 do citado acórdão, fazemos referência às análises efetuadas nos parágrafos 158-163 desta instrução, com os devidos ajustes em relação às menções à Tryx efetuadas nos mencionados itens, devendo tais menções ser adaptadas para a empresa Metro Quadrado. 
201. Conforme analisado nos mencionados parágrafos, as alegações de defesa da Metro Quadrado quanto ao subitem 9.2.1.3.2 do Acórdão 2476/2018-TCU-Plenário devem ser rejeitadas. 
202. No que diz respeito ao subitem 9.2.1.3.3 do Acórdão 2476/2018-TCU-Plenário, a empresa procura justificar que em eventos de grande magnitude é comum haver descasamento entre fornecimentos diversos e as correspondentes emissões de notas fiscais. 
203. Não é razoável supor que a empresa fornecedora de materiais e/ou serviços prestados em abril de 2011 tenha emitido nota fiscal de cobrança apenas em outubro de 2011, seis meses após o evento. Ademais, à peça 146, pp. 79-84, embora haja menção à remissão de nota fiscal, não consta documento fiscal reemitido. 
204. Assim, a empresa não trouxe aos autos elementos que pudessem comprovar que a Rio Gráfica emitira a NF 120, no valor de R$ 16.000,00, em data compatível com a realização do evento. Suas alegações de defesa quanto ao subitem 9.2.1.3.3 do Acórdão 2476/2018-TCU-Plenário devem, portanto, ser rejeitadas
205. A respeito do subitem 9.2.1.3.4 do Acórdão 2476/2018-TCU-Plenário, a Metro Quadrado alega que a X Side Confecções teria emitido nova nota fiscal, em substituição à nota questionada. Esse ponto já foi tratado nos parágrafos 46 e 47 desta instrução, tendo restado concluído que procede a substituição do referido documento fiscal. Com isso, deve ser acolhida a alegação de defesa quanto a esse subitem. 
206. Quanto ao subitem 9.2.1.3.5 do Acórdão 2476/2018-TCU-Plenário, a empresa alega que teria notificado a Pedregal Empreendimentos para que fosse sanada a irregularidade apontada, e que o serviço teria sido devidamente prestado pela empresa. Quanto à nota fiscal da empresa Doall, a Metro Quadrado não se pronunciou.
207. Conforme análise constante do parágrafo 40 desta instrução, as empresas Pedregal Empreendimentos e Participações Ltda., e Doall Serv. Montagem e Eventos Ltda., cancelaram as notas fiscais 3 e 31, com valores de R$ 176.000,00 e R$ 325.000,00, respectivamente, sem que esses documentos tivessem sido substituídos por outros. 
208. A Metro Quadrado não trouxe aos autos elementos que pudessem afastar a irregularidade representada pelo pagamento de serviços sem os respectivos documentos fiscais a eles associados. Com isso, suas alegações de defesa quanto ao subitem 9.2.1.3.5 do Acórdão 2476/2018-TCU-Plenário devem ser rejeitadas. 
209. Portanto, ao final das análises efetuadas acerca das alegações de defesa trazidas aos autos pela empresa Metro Quadrado, concluímos que devem ser acolhidas as alegações de defesa da sociedade quanto aos subitens 9.2.1.2.1 e 9.2.1.3.4, e rejeitadas as atinentes aos subitens 9.2.1.1.1, 9.2.1.1.2, 9.2.1.2.2, 9.2.1.2.3, 9.2.1.3.1, 9.2.1.3.2, 9.2.1.3.3 e 9.2.1.3.5 do Acórdão 2476/2018-TCU-Plenário.
210. Acerca do enquadramento na lei de improbidade administrativa, assunto trazido aos autos pela defesa da Metro Quadrado, valem integralmente as análises efetuadas quanto a essa mesma argumentação trazida pela Tryx, contidas nos parágrafos 172 a 186 acima, sem necessidade de reprodução dos mesmos nesta etapa da instrução, devendo ser adaptadas as menções cabíveis à sociedade Metro Quadradro. 
211. Dessa forma, será proposta, ao final, a aplicação de multa à Metro Quadrado.
212. Superadas as análises das alegações de defesa trazidas aos autos em resposta às citações endereçadas aos responsáveis, conforme itens 9.2 e 9.3 do Acórdão 2476/2018-TCU-Plenário, passamos neste momento às verificações quanto ao subitem 9.5.1 do referido acórdão. 
213. No voto condutor do Acórdão 2476/2018-TCU-Plenário, o Ministro-Relator abordou o fato de o Senac/ARRJ ter informado que reprovara as prestações de contas do 19º Senac Rio Fashion Business e do Senac Rio Fashion Business Tech. 
214. Consta do mencionado voto que a entidade teria notificado o patrocinado extrajudicialmente e que estaria envidando esforços para apurar os fatos considerados irregulares, de modo a pleitear os ressarcimentos cabíveis (peça 191, p. 7) .
215. O Ministro-Relator destacou que não havia nos presentes autos notícias sobre os motivos pelos quais as prestações de contas desses eventos teriam sido reprovadas, tampouco sobre as medidas adotadas pela entidade para apurar os fatos tidos por irregulares. 
216. Por esse motivo, propôs que fosse determinado ao Senac/ARRJ que esclarecesse e comprovasse as providências relativas a esse ponto, o que foi acatado pelo Plenário desta Corte e culminou no subitem 9.5.1 do Acórdão 2476/2018-TCU-Plenário.
217. Em seu posicionamento a respeito da determinação que lhe foi endereçada, o Senac/ARRJ enviou os documentos constantes das peças 213-215 desses autos, os quais passamos a analisar. 
218. O Senac/ARRJ informa que a administração anterior, afastada em 18/12/2017 por força de decisão judicial do STJ, teria analisado as prestações de contas e efetuado as demais análises cabíveis quanto aos convênios firmados entre a entidade e as empresas Tryx e Metro Quadrado (peça 213, pp. 1-2) . 
219. A atual administração localizou o relatório elaborado pela empresa Ernst & Young (peça 214, pp. 2-25) , do qual constariam análises acerca das prestações de contas apresentadas pela Tryx e pela Metro Quadrado. 
220. Além disso, no que tange às medidas adotadas pelo Senac/ARRJ com vistas a obter o devido ressarcimento de irregularidades verificadas nas prestações de contas relacionadas ao contrato de patrocínio 328/2010, foram encaminhadas as notificações extrajudiciais enviadas pela entidade às empresas Tryx e Metro Quadrado (peça 215) . 
221. Considerando que as notificações extrajudiciais encaminhadas à Metro Quadrado e à Tryx, contendo as irregularidades identificadas e as devidas cobranças de valores, datam do ano de 2013, assim como as contra notificações das duas empresas, em que solicitam a aprovação de suas respectivas contas (peça 215) , e, tendo em vista que não constam dos autos medidas adotadas pelo Senac/ARRJ, ao longo dos seis anos seguintes, com vistas a reaver os recursos envolvidos, conforme resposta ao Ofício 2837/2018, de 1/11/2018, a determinação contida no subitem 9.5.1 do Acórdão 2476/2018-TCU-Plenário deve ser considerada não atendida. 
222. Acrescentamos que no item 6.2.1.2 da instrução precedente (peça 167) já consta o seguinte:
'O Senac/ARRJ, desde que recebeu o Relatório Anual de Auditoria de Contas, da CGU, relativo ao exercício de 2011, adotou providências concretas no sentido de elidir as possíveis irregularidades apontadas nas prestações de contas apresentadas, notificando extrajudicialmente, em mais de uma oportunidade, as empresas patrocinadas, Tryx Eventos Ltda. - ME e Metro Quadrado Montagens e Promoções Ltda. - EPP, que organizaram diversas edições do Senac Fashion Business e uma do Brite Brazil Internacional Tourism Exchange (peça 4 e peça 144, p. 23-46) '.
223. Portanto, será proposta, ao final, a autuação de processo apartado deste, com o fim de apurar as responsabilidades no âmbito do Senac/ARRJ pelo fato de não ter sido dado prosseguimento às ações necessárias ao ressarcimento dos gastos irregulares verificados no 19° Senac Rio Fashion Business e Senac Rio Fashion Business Tech, devendo ser promovidas as respectivas citações, na oportunidade. 
224. A outra determinação, constante do subitem 9.5.2 do acórdão, foi dirigida à Administração Nacional do Senac - Conselho Fiscal.
225. Em resposta, o Conselho Fiscal do Senac encaminhou o relatório de auditoria especial 2018 do Senac/ARRJ, versando sobre a apuração dos valores devidos pela Federação do Comércio do Estado do Rio de Janeiro - Fecomércio RJ ao Departamento Regional do Senac/RJ, desde o início da relação contratual com a sociedade APSA Administração Predial e Negócios Imobiliários S.A., relativos à utilização de áreas do Condomínio Casa do Comércio (peça 252, p. 1) .
226. O mencionado relatório (peça 252, pp. 2-5) aponta a existência de um contrato de compensação e de permuta de locação de imóveis não residenciais, relativo aos imóveis localizados na Av. Rio Branco, 245, Centro, de propriedade da Fecomércio RJ, e na Rua Marquês de Abrantes, 99, Flamengo, de propriedade do Senac/ARRJ.
227. De acordo com o relatório, a análise do encontro de contas entre cotas condominiais e valores de aluguéis, no período compreendido entre fevereiro de 2012 e dezembro de 2017, concluiu pelo equilíbrio, sem que houvesse necessidade de pagamento de numerário entre as partes em virtude de saldo remanescente. 
228. Quanto ao período de dezembro de 2003 a janeiro de 2012, consta do relatório a informação de que não foi possível apurar valores devidos entre a Fecomércio e o Senac/ARRJ em virtude do tempo decorrido e das mudanças no corpo diretivo das entidades. O Conselho Fiscal do Senac aponta, ainda, que não teria acesso aos pagamentos realizados pela Fecomércio RJ, em virtude da limitação de sua jurisdição, o que teria inviabilizado o desenvolvimento de comparações. 
229. Com isso, ante a impossibilidade de comparar os valores praticados no período anterior ao contrato de compensação e permuta de imóveis, o relatório se absteve de tecer conclusões acerca do período compreendido entre dezembro de 2003 e janeiro de 2012.
230. Dessa forma, a determinação constante do subitem 9.5.2 do Acórdão 2476/2018-TCU-Plenário deve ser considerada parcialmente atendida. Contudo, como a situação da partilha dos recursos entre as entidades do Sistema S e as respectivas federações/confederações está sendo tratada em autos específicos: TC Processo 025.175/2015-7, deixaremos de propor o monitoramento do assunto nesta oportunidade. 
CONCLUSÃO
231. No âmbito do presente processo de contas ordinárias da Administração Regional do Senac no Estado do Rio de Janeiro - Senac/ARRJ, relativo ao exercício de 2011, foi promulgado o Acórdão 2476/2018-TCU-Plenário, por meio do qual esta Corte: a) julgou regulares as contas de 26 (vinte e seis) responsáveis, dando-lhes quitação plena (item 9.1) ; b) promoveu a citação dos Srs. Orlando Santos Diniz e Júlio Cesar Gomes Pedro, bem como das empresas Tryx Eventos Ltda. e Metro Quadrado Montagens e Promoções Ltda., responsáveis solidários pelos débitos oriundos de irregularidades verificadas nas prestações de contas do 17º e 18º Senac Rio Fashion Business, do Senac Rio Fashion Business Tech, anos 2017 e 2018, e do Brite Brazil Internacional Tourism Exchange (item 9.2) ; c) promoveu a citação do Sr. Júlio Cesar Gomes Pedro, responsável pelo pagamento, acima do limite permitido em norma, de despesas com hospedagem de participantes de missão internacional (item 9.3) ; d) determinou a instauração de processo apartado de tomada de contas especial com o intuito de citar responsáveis por débitos advindos de irregularidades verificadas em exercícios diversos de 2011 (item 9.4) ; e) proferiu determinações ao Senac/ARRJ e à Administração Nacional do Senac - Conselho Fiscal (item 9.5) ; e f) proferiu determinação à Secex-RJ (item 9.6) . 
232. Após a promulgação do acórdão, efetuadas as medidas de expediente, os responsáveis compareceram aos autos e as análises dos argumentos e documentos apresentados foram efetuadas no capítulo denominado 'exame técnico' da presente instrução. 
233. Em face da análise promovida nos parágrafos 8-230 desta instrução, propõe-se:
233.1. em relação ao Sr. Orlando Santos Diniz, CPF XXX.078.767-XX, acatar as alegações de defesa apresentadas quanto aos subitens 9.2.1.2.1 e 9.2.1.3.4 e rejeitar as alegações de defesa apresentadas quanto aos subitens 9.2.1.1.1, 9.2.1.1.2, 9.2.1.2.2, 9.2.1.2.3, 9.2.1.3.1, 9.2.1.3.2, 9.2.1.3.3 e 9.2.1.3.5 do Acórdão 2476/2018-TCU-Plenário, uma vez que não foram suficientes para elidir as irregularidades a ele atribuídas;
233.2. em relação ao Sr. Julio Cesar Gomes Pedro, CPF XXX.821.847-XX, acatar as alegações de defesa apresentadas quanto aos subitens 9.2.1.2.1 e 9.2.1.3.4 e rejeitar as alegações de defesa apresentadas quanto aos subitens 9.2.1.1.1, 9.2.1.1.2, 9.2.1.2.2, 9.2.1.2.3, 9.2.1.3.1, 9.2.1.3.2, 9.2.1.3.3, 9.2.1.3.5 e 9.3 do Acórdão 2476/2018-TCU-Plenário, uma vez que não foram suficientes para elidir as irregularidades a ele atribuídas;
233.3. em relação à sociedade Tryx Eventos Ltda., CNPJ 10.506.235/0001-03, acatar as alegações de defesa apresentadas quanto aos subitens 9.2.1.2.1 e 9.2.1.3.4 e rejeitar as alegações de defesa apresentadas quanto aos subitens 9.2.1.1.1, 9.2.1.1.2, 9.2.1.2.2, 9.2.1.2.3, 9.2.1.3.1, 9.2.1.3.2, 9.2.1.3.3, 9.2.1.3.5 do Acórdão 2476/2018-TCU-Plenário, uma vez que não foram suficientes para elidir as irregularidades atribuídas à empresa;
233.4. em relação à sociedade Metro Quadrado Montagens e Promoções Ltda., CNPJ 00.883.861/0001-65, acatar as alegações de defesa apresentadas quanto aos subitens 9.2.1.2.1 e 9.2.1.3.4 e rejeitar as alegações de defesa apresentadas quanto aos subitens 9.2.1.1.1, 9.2.1.1.2, 9.2.1.2.2, 9.2.1.2.3, 9.2.1.3.1, 9.2.1.3.2, 9.2.1.3.3, 9.2.1.3.5 do Acórdão 2476/2018-TCU-Plenário, uma vez que não foram suficientes para elidir as irregularidades atribuídas à empresa.
234. Após a análise das condutas dos responsáveis citados, não foi reconhecida a sua boa-fé. Com isso, as contas em análise devem ser julgadas irregulares e em débito os responsáveis solidários, com fundamento no art. 202, § 6º, do Regimento Interno/TCU, em razão da ocorrência de dano ao Erário decorrente da não comprovação da boa e regular aplicação de parte dos recursos públicos despendidos no âmbito dos contratos para patrocínio dos eventos denominados 17º Senac Rio Fashion Business e Senac Rio Fashion Business Tech, 18º Senac Rio Fashion Business e Senac Rio Fashion Business Tech e Brite Brazil Internacional Tourism Exchange. 
235. As análises concluíram, ainda, que as condutas dos responsáveis configuram culpa grave. Com isso, será proposta a aplicação da multa prevista no art. 57 da Lei 8.443/1992.
236. De acordo com os parágrafos 212-230 desta instrução, a determinação contida no subitem 9.5.1 do Acórdão 2476/2018-TCU-Plenário foi considerada não atendida. Já a determinação constante do subitem 9.5.2 do mesmo acórdão foi considerada parcialmente atendida. 
PROPOSTA DE ENCAMINHAMENTO
237. Diante do exposto, submetemos os autos à consideração superior, propondo ao Tribunal:
a) acolher as alegações de defesa apresentadas pelos Srs. Orlando Santos Diniz, CPF XXX.078.767-XX, e Julio Cesar Gomes Pedro, CPF XXX.821.847-XX, e pelas empresas Tryx Eventos Ltda., CNPJ 10.506.235/0001-03, e Metro Quadrado Montagens e Promoções Ltda., CNPJ 00.883.861/0001-65 quanto aos subitens 9.2.1.2.1 e 9.2.1.3.4 do Acórdão 2476/2018-TCU-Plenário;
b) rejeitar as alegações de defesa apresentadas pelos Srs. Orlando Santos Diniz, CPF XXX.078.767-XX, e Julio Cesar Gomes Pedro, CPF XXX.821.847-XX, e pelas empresas Tryx Eventos Ltda., CNPJ 10.506.235/0001-03, e Metro Quadrado Montagens e Promoções Ltda., CNPJ 00.883.861/0001-65 quanto aos subitens 9.2.1.1.1, 9.2.1.1.2, 9.2.1.2.2, 9.2.1.2.3, 9.2.1.3.1, 9.2.1.3.2, 9.2.1.3.3 e 9.2.1.3.5 do Acórdão 2476/2018-TCU-Plenário;
c) rejeitar as alegações de defesa apresentadas pelo Sr. Julio Cesar Gomes Pedro, CPF XXX.821.847-XX, quanto ao item 9.3 do Acórdão 2476/2018-TCU-Plenário;
d) julgar irregulares, com fundamento nos arts. 1º, inciso I, 16, inciso III, alíneas 'b' e 'c', e § 2º da Lei 8.443/1992 c/c os arts. 19 e 23, inciso III, da mesma Lei, e com arts. 1º, inciso I, 209, incisos II e III, e § 5º, 210 e 214, inciso III, do Regimento Interno, as contas dos Srs. Orlando Santos Diniz, CPF XXX.078.767-XX, presidente do Conselho Regional do Senac/ARRJ à época dos fatos, e Julio Cesar Gomes Pedro, CPF XXX.821.847-XX, diretor do Departamento Regional do Senac/ARRJ à época dos fatos, e das empresas Tryx Eventos Ltda., CNPJ 10.506.235/0001-03, e Metro Quadrado Montagens e Promoções Ltda., CNPJ 00.883.861/0001-65, e condená-los, em solidariedade, ao pagamento das quantias a seguir especificadas, com a fixação do prazo de quinze dias, a contar das notificações, para comprovarem, perante o Tribunal (art. 214, inciso III, alínea 'a', do Regimento Interno) , o recolhimento das dívidas aos cofres da Administração Regional do Senac no Estado do Rio de Janeiro - Senac/ARRJ, atualizadas monetariamente e acrescidas dos juros de mora, calculados a partir das datas discriminadas, até a data dos recolhimentos, na forma prevista na legislação em vigor:
	VALOR ORIGINAL (R$) 
	DATA DA OCORRÊNCIA

	819.500,00
	27/1/2011

	27.000,00
	27/1/2011

	655.126,60
	6/6/2011

	19.600,00
	6/6/2011

	140.000,00
	28/4/2011

	151.553,96
	28/4/2011

	16.000,00
	28/4/2011

	501.000,00
	28/4/2011

Valor atualizado até 19/9/2019 : R$ 4.353.492,94
e) julgar irregulares, com fundamento nos arts. 1º, inciso I, 16, inciso III, alíneas 'b' e 'c', da Lei 8.443/1992 c/c os arts. 19 e 23, inciso III, da mesma Lei, e com arts. 1º, inciso I, 209, incisos II e III, 210 e 214, inciso III, do Regimento Interno, as contas do Sr. Julio Cesar Gomes Pedro, CPF XXX.821.847-XX, diretor do Departamento Regional do Senac/ARRJ à época dos fatos, e condená-lo ao pagamento da quantia a seguir especificada, com a fixação do prazo de quinze dias, a contar da notificação, para comprovar, perante o Tribunal (art. 214, inciso III, alínea 'a', do Regimento Interno) , o recolhimento da dívida aos cofres da Administração Regional do Senac no Estado do Rio de Janeiro - Senac/ARRJ, atualizada monetariamente e acrescida dos juros de mora, calculados a partir da data discriminada, até a data do recolhimento, na forma prevista na legislação em vigor;
	VALOR ORIGINAL (R$) 
	DATA DA OCORRÊNCIA

	74.173,89
	30/6/2011

                       Valor atualizado até 19/9/2019: R$ 133.211,25
f) aplicar aos Srs. Orlando Santos Diniz, CPF XXX.078.767-XX, e Julio Cesar Gomes Pedro, CPF XXX.821.847-XX, e às empresas Tryx Eventos Ltda., CNPJ 10.506.235/0001-03, e Metro Quadrado Montagens e Promoções Ltda., CNPJ 00.883.861/0001-65, individualmente, a multa prevista no art. 57 da Lei 8.443/1992 c/c o art. 267 do Regimento Interno, com a fixação do prazo de quinze dias, a contar das notificações, para comprovarem, perante o Tribunal (art. 214, inciso III, alínea 'a', do Regimento Interno) , o recolhimento das dívidas aos cofres do Tesouro Nacional, atualizadas monetariamente desde a data do acórdão que vier a ser proferido até a dos efetivos recolhimentos, se forem pagas após o vencimento, na forma da legislação em vigor;
g) autorizar, desde logo, nos termos do art. 28, inciso II, da Lei 8.443/1992, a cobrança judicial das dívidas, caso não atendidas as notificações;
h) encaminhar cópia da deliberação que vier a ser proferida ao Procurador-Chefe da Procuradoria da República no Estado do Rio de Janeiro, nos termos do § 3º do art. 16 da Lei 8.443/1992 c/c o § 7º do art. 209 do Regimento Interno, para adoção das medidas que entender cabíveis, destacando que o inteiro teor da deliberação, incluindo relatório e voto, pode ser consultado no endereço www.tcu.gov.br/acordaos;
i) considerar não atendida a determinação contida no item 9.5.1 do Acórdão 2476/2018-TCU-Plenário;
j) considerar parcialmente atendida a determinação inserta no item 9.5.2 do Acórdão 2476/2018-TCU-Plenário;
k) determinar à Secex Trabalho, com fulcro no art. 43 da Resolução-TCU 259/2014, que autue processo apartado deste, por meio da reprodução por cópia das peças 213-215, a fim de apurar as responsabilidades no âmbito do Senac/ARRJ pelo fato de não ter sido dado prosseguimento às ações necessárias ao ressarcimento dos gastos irregulares verificados no 19° Senac Rio Fashion Business e Senac Rio Fashion Business Tech, devendo ser promovidas as respectivas citações, na oportunidade;
l) encerrar e arquivar os presentes autos."
2.	O Ministério Público junto a este Tribunal, representado pela Procuradora-Geral Cristina Machado da Costa e Silva, concordou com o exame e com a proposta de encaminhamento da unidade técnica (peça 266) , acrescendo a sugestão de renovar a determinação constante do subitem 9.5.1 do Acórdão 2476/2018-TCU-Plenário ou de autuar processo de Tomada de Contas Especial pela Unidade Técnica, com vistas à quantificação dos prejuízos correspondentes às despesas não comprovadas relativas ao 19° Senac Rio Fashion Business e Senac Rio Fashion Business Tech, à identificação dos responsáveis e à adoção das medidas processuais necessárias para viabilizar a devida recomposição dos cofres da unidade jurisdicionada.
3.	Estando o processo no Gabinete, observei que, antes da manifestação regimental do Parquet, o Serviço Social do Comércio - Administração Regional no Estado do Rio de Janeiro - Sesc/ARRJ havia atravessado pedido nos autos para ingressar como interessado neste processo (peça 265) . Por constar na parte dispositiva do Acórdão 2476/2018-TCU-Plenário referência a documentos fiscais comuns (subitem 9.2.1.2.3) , anexados pelas empresas patrocinadas tanto na prestação de contas do Senac/ARRJ quanto na do Sesc/ARRJ, deferi o requerimento para que a entidade exercesse as suas faculdades processuais previstas na Lei 8.443/1992 e no Regimento Interno/TCU (peça 267) .
4.	Por conseguinte, restituí os autos à SecexTrab para que fosse dada ciência à entidade da decisão. Nada obstante, o Sesc/ARRJ, após ter decorrido o prazo de 01 (um) mês da notificação acerca do deferimento (peças 268 e 269) , não juntou novos elementos aos autos, que retornaram conclusos ao meu Gabinete com ratificação da unidade técnica acerca do seu encaminhamento anterior (peça 271) .
	É o Relatório.

Felipe de Santa Cruz Oliveira Scaletsky, OAB/DF 38.672; Roberto Augusto Nunes Franciscon, OAB/DF 57.807; Leonardo Ribeiro Pessoa, OAB/RJ 98.874; Felipe Kertesz Renault Pinto, OAB-RJ 140.937; Dalide Barbosa Alves Corrêa, OAB/DF 7.609; Bruno Francisco de Figueiredo, OAB/RJ 181.778; Adriana de Lourdes Ancelmo, OAB/RJ 83846; Amanda Barros Seabra Pereira; Vinícius Silva Conceição; Benjamin Caldas Gallotti Beserra, OAB/DF 14.967; Paula Menna Barreto Marques, OAB/RJ 165.772; Bruno Francisco de Figueiredo, OAB/RJ 181.778; Marcelo Rossi Nobre, OAB/SP 138.971; Fabio Viana Fernandes da Silveira, OAB/DF 20.757; Mateus Henrique Chaves Pereira; Vinícius Silva Conceição; Álvaro Figueiredo Maia de Mendonça Júnior, OAB/PE 14.265; Antonio Perilo Teixeira, OAB/DF 21.359, Vinícius Casqueiro Lemos, OAB/BA 23.460 e outros.

Procuradora-Geral Cristina Machado da Costa e Silva.

PRESTAÇÃO DE CONTAS. EXERCÍCIO DE 2011. IRREGULARIDADES NA EXECUÇÃO DAS DESPESAS REALIZADAS COM RECURSOS DE PATROCÍNIO CONCEDIDO PELO SERVIÇO NACIONAL DE APRENDIZAGEM COMERCIAL. REJEIÇÃO DE PARTE DAS NOTAS FISCAIS APRESENTADAS PARA FINS DE PRESTAÇÃO DE CONTAS. ANÁLISE DAS ALEGAÇÕES DE DEFESA OFERECIDAS PELOS RESPONSÁVEIS. ACOLHIMENTO PARCIAL. IRREGULARIDADE DAS CONTAS. IMPOSIÇÃO DE DÉBITO E APLICAÇÃO DE MULTA. AUTUAÇÃO DE PROCESSOS APARTADOS. É obrigatória a apresentação de prestação de contas de recursos públicos transferidos a entidades privadas por meio de contratos/convênios de patrocínio, para fins de verificação da regular aplicação desses recursos no escopo a que se destinavam.

PRESTAÇÃO DE CONTAS (PC)

Secretaria de Controle Externo do Trabalho e Entidades Paraestatais - SecexTrab.

Trata-se da Prestação de Contas do Serviço Nacional de Aprendizagem Comercial - Administração Regional do Rio de Janeiro - Senac/ARRJ, referente ao exercício de 2011.
2.	Em assentada anterior, o Tribunal, mediante o Acórdão 2476/2018-TCU-Plenário, julgou regulares as contas de diversos responsáveis do Senac/ARRJ e determinou que fossem promovidas as citações solidárias de outros agentes e empresas, para que apresentassem alegações de defesa e/ou recolhessem aos cofres da entidade as quantias especificadas no decisum, em face de ocorrências verificadas em contratos de patrocínio de eventos relativas à inclusão, na prestação de contas, de notas fiscais canceladas posteriormente à sua apresentação, utilizadas em duplicidade, incompatíveis com o período de execução do evento e/ou que não correspondiam à localização de sede ou filiais das empresas.
3.	Para melhor compreensão do julgado, reproduzo a parte dispositiva do Acórdão 2476/2018-TCU-Plenário (peça 190) :
"9.1. com fundamento nos arts. 1º, inciso I, 16, inciso I, 17 e 23, inciso I, da Lei 8.443/1992, julgar regulares as contas dos Srs. Eduardo Diniz França Santana, Vânia Lúcia Ribeiro de Carvalho, Daniele Paraiso de Andrade Schneider, Henrique Mendes Junior, Rodolfo Bernardes Roquette, Marcos Ernesto Coelho Vignal, João Gualberto Sousa Gouveia, Nayana Maia Peixoto, Luso Soares da Costa, Antônio Osório, Júlio Cezar Rezende de Freitas, Etevaldo Bastos, Luiz Edmundo Vargas de Aguiar, Carla Christina Fernandes Pinheiro, Gilberto Neder Amendoeira, Roberto Ferreira da Silva, João Batista Porto Cursino de Moura, Pedro de Araújo Braz, Jorge Marão Filho, Nilton Pereira, José Macena da Silva, Manoel dos Santos Amado, Antônio Henrique de Albuquerque Filho, Gil Roberto da Silva e Castro, Manoel Martins Meireles e Luiz Edmundo Quintanilha de Barros, conferindo-lhes quitação plena;
9.2. nos termos do art. 12, inciso II, da Lei 8.443/1992, promover a citação solidária dos responsáveis a seguir discriminados, para que, no prazo de 15 (quinze dias) , contado do recebimento dos correspondentes expedientes que lhes forem endereçados, apresentem alegações de defesa e/ou recolham ao Senac/ARRJ as quantias abaixo especificadas, atualizadas monetariamente a partir das datas indicadas até a do efetivo recolhimento, nos termos da legislação vigente:
9.2.1. Srs. Orlando Santos Diniz e Júlio Cesar Gomes Pedro solidariamente com as empresas Tryx Eventos Ltda. (CNPJ 10.506.235/0001-03) , e Metro Quadrado Montagens e Promoções Ltda. (CNPJ 00.883.861/0001-65) :
9.2.1.1. em decorrência das irregularidades abaixo relacionadas, verificadas na prestação de contas do 17º Senac Rio Fashion Business e do Senac Rio Fashion Business Tech:
9.2.1.1.1. a empresa contratada pelas patrocinadas, Very Eventos e Promoções 2009 Ltda., não foi encontrada pela equipe da Controladoria-Geral da União no endereço constante dos documentos fiscais apresentados e informou, por meio do documento 'Comunicação de Alteração em Documentos Fiscais', a alteração de seu endereço, destacando que este, bem como o CNPJ informado, pertencem à empresa Max Distribuidora Ltda.; 
9.2.1.1.2. as empresas patrocinadas anexaram à prestação de contas do Sesc/ARRJ (e também do Senac/ARRJ) diversos documentos fiscais e apresentaram, em substituição, a NF 2 da empresa Escala Montagens e Promoções Ltda., que tinha, à época, um sócio em comum da empresa Metro Quadrado Montagens e Promoções Ltda., referente à prestação de serviços de montagem da Ajo Rio, não havendo como asseverar, mesmo com as fotos anexadas, que os serviços a ela associados foram prestados, de fato, na organização do evento patrocinado:
	Data
	Valor (R$) 

	27/1/2011
	819.500,00

	27/1/2011
	27.000,00

9.2.1.2. em face das irregularidades abaixo especificadas, constatadas na prestação de contas do 18º Senac Rio Fashion Business e do Senac Rio Fashion Business Tech:
9.2.1.2.1. a empresa contratada pelas patrocinadas, R2 Projeções e Eventos Ltda., cancelou o documento fiscal após a emissão e o substituiu por um outro, que já havia sido emitido anteriormente; 
9.2.1.2.2. a empresa contratada pelas patrocinadas, Doall Serv. Montagem e Eventos Ltda., cancelou o documento fiscal após a emissão e não o substituiu por um outro; e
9.2.1.2.3. as empresas patrocinadas anexaram à prestação de contas do Sesc/ARRJ (e também do Senac/ARRJ) diversos documentos fiscais e apresentaram, em substituição, a NF 9 da empresa Escala Montagens e Promoções Ltda., que tinha, à época, um sócio em comum da empresa Metro Quadrado Montagens e Promoções Ltda., referente à construção da fachada para o evento, incluindo o pórtico de entrada, não havendo como asseverar, mesmo com as fotos anexadas, que o serviço a ela associado foi prestado, de fato, na organização do evento patrocinado:
	Data
	Valor (R$) 

	6/6/2011
	9.000,00

	6/6/2011
	655.126,60

	6/6/2011
	19.600,00

9.2.1.3. em decorrência das irregularidades infra, apuradas na prestação de contas do Brite Brazil Internacional Tourism Exchange:
9.2.1.3.1. a empresa contratada pela patrocinada, Very Eventos e Promoções 2009 Ltda., não foi encontrada pela equipe da Controladoria-Geral da União no endereço constante dos documentos fiscais apresentados e informou, por meio do documento 'Comunicação de Alteração em Documentos Fiscais', a alteração de seu endereço, destacando que este, bem como o CNPJ informado, pertence à empresa Max Distribuidora Ltda.;
9.2.1.3.2. as empresas patrocinadas anexaram à prestação de contas do Sesc/ARRJ (e também do Senac/ARRJ) diversos documentos fiscais e apresentaram, em substituição, a NF 5 da empresa Escala Montagens e Promoções Ltda., que tinha, à época, um sócio em comum da empresa Metro Quadrado Montagens e Promoções Ltda., referente à montagem do restaurante para o evento, incluindo o piso elevado, não havendo como asseverar, mesmo com as fotos anexadas, que os serviços a ela associado foram prestados, de fato, na organização do evento patrocinado;
9.2.1.3.3. a empresa contratada pela patrocinada, Editora Impressão Rio Gráfica Ltda., emitiu documento fiscal em data incompatível com a realização do evento e não apresentou qualquer justificativa;
9.2.1.3.4. a empresa contratada pela patrocinada, X Side Confecções e Comércio Ltda., cancelou o documento fiscal após a emissão e, diferentemente do que foi informado, não o substituiu por um outro; e
9.2.1.3.5. as empresas contratadas pela patrocinada, Pedregal Empreendimentos e Participações Ltda. e Doall Serv. Montagem e Eventos Ltda., cancelaram os documentos fiscais após a emissão e não os substituíram por outros:
	Data
	Valor (R$) 

	28/4/2011
	140.000,00

	28/4/2011
	151.553,96

	28/4/2011
	16.000,00

	28/4/2011
	68.000,00

	28/4/2011
	501.000,00

9.3. com fulcro no art. 12, inciso II, da Lei 8.443/1992, promover a citação do Sr. Júlio Cesar Gomes Pedro, para que, no prazo de 15 (quinze dias) , contado da ciência do recebimento do expediente que lhe for endereçado, apresente alegações de defesa e/ou recolha ao Senac/ARRJ, a quantia abaixo especificada, atualizada monetariamente a partir da data indicada até a do efetivo recolhimento, nos termos da legislação vigente, em decorrência da autorização concedida por meio do Memorando Direg 8/2011, para pagamento de despesas com hospedagem dos participantes da missão internacional, realizada nos Estados Unidos, no período de 16 a 27/5/2011, à empresa Promotional Travel Viagens e Turismo Ltda., que excedeu o limite previsto no art. 5º, § 1º, da Resolução CR 11/2009:
	Data
	Valor (R$) 

	30/6/2011
	74.173,89

 (...) 
9.5. com fundamento no art. 8º da Resolução do TCU 265/2014, determinar:
9.5.1. ao Senac/ARRJ que apresente, no prazo de 15 (quinze) dias a contar do recebimento deste Acórdão, documentação comprobatória da efetiva apuração dos fatos considerados irregulares, verificados na prestação de contas do convênio celebrado com as empresas Tryx Eventos Ltda. e Metro Quadrado Montagens e Promoções Ltda. para realização do 19° Senac Rio Fashion Business e Senac Rio Fashion Business Tech, bem como as medidas adotadas para obter o devido ressarcimento, caso necessário;
9.5.2. à Administração Nacional do Senac - Conselho Fiscal que adote, no prazo de 90 (noventa) dias, providências com vistas a apurar os valores devidos pela Federação do Comércio do Estado do Rio de Janeiro ao Departamento Regional do Senac/RJ, desde o início da relação contratual com a sociedade empresária APSA Administração Predial e Negócios Imobiliários S.A., relativos à utilização de áreas do Condomínio Casa do Comércio, cujos gastos com despesas gerais foram suportados pela referida administração regional, considerando como paradigma as quotas predefinidas e a metragem, e adotar as medidas para que seja ressarcida;
9.6. com base no art. 8º da Resolução do TCU 265/2014, determinar à Secex/RJ que proceda à verificação do cumprimento dos comandos consignados nos subitens 9.5.1 e 9.5.2 deste Acórdão, representando a este Tribunal, caso necessário."
4.	Instados a se manifestar nos autos, os Srs. Orlando Santos Diniz e Júlio Cesar Gomes Pedro, respectivamente, Presidente do Conselho Regional do Senac/RJ e Diretor Regional do Senac/RJ à época dos fatos, e as empresas Tryx Eventos Ltda. e Metro Quadrado Montagens e Promoções Ltda. optaram por trazer seus elementos de defesa ao descortino do Tribunal, os quais foram examinados pela Secretaria de Controle Externo do Trabalho e Entidades Paraestatais - SecexTrab, com a seguinte proposta de encaminhamento (peças 262 a 264) :
4.1. Srs. Orlando Santos Diniz e Julio Cesar Gomes Pedro e empresas Tryx Eventos Ltda. e Metro Quadrado Montagens e Promoções Ltda.: acatar as alegações de defesa apresentadas quanto aos subitens 9.2.1.2.1 e 9.2.1.3.4 e rejeitar quanto aos subitens 9.2.1.1.1, 9.2.1.1.2, 9.2.1.2.2, 9.2.1.2.3, 9.2.1.3.1, 9.2.1.3.2, 9.2.1.3.3 e 9.2.1.3.5 do Acórdão 2476/2018-TCU-Plenário;
4.2. julgar irregulares as contas dos agentes e empresas mencionados supra, condenando-os solidariamente ao pagamentos do débito quantificado no processo, na forma indicada no Relatório precedente, em face da ocorrência de dano ao erário decorrente da não comprovação da boa e regular aplicação de parte dos recursos públicos despendidos sob a égide dos contratos de patrocínio dos eventos denominados 17º Senac Rio Fashion Business e Senac Rio Fashion Business Tech, 18º Senac Rio Fashion Business e Senac Rio Fashion Business Tech e Brite Brazil Internacional Tourism Exchange; 
4.3. aplicar a multa prevista no art. 57 da Lei 8.443/1992 a todos responsáveis referenciados no subitem 4.1. acima; 
4.4. considerar não atendida a determinação veiculada no subitem 9.5.1 do Acórdão 2476/2018-TCU-Plenário e parcialmente cumprido o comando do subitem 9.5.2 do mesmo acórdão; e 
4.5. determinar à SecexTrab que autue processo apartado deste, por meio da reprodução das peças 213 a 215, a fim de apurar as responsabilidades no âmbito do Senac/ARRJ pelo fato de não ter sido dado prosseguimento às ações necessárias ao ressarcimento dos gastos irregulares verificados no 19° Senac Rio Fashion Business e Senac Rio Fashion Business Tech, devendo ser promovidas as correspondentes citações na oportunidade. 
5.	O Ministério Público junto a este Tribunal concordou com o exame e com a proposta de encaminhamento da unidade técnica (peça 266) , acrescendo a sugestão de renovar a determinação constante do subitem 9.5.1 do Acórdão 2476/2018-TCU-Plenário ou, alternativamente, de autuar processo de Tomada de Contas Especial pela unidade técnica, com vistas à quantificação dos prejuízos correspondentes às despesas não comprovadas relativas ao 19° Senac Rio Fashion Business e Senac Rio Fashion Business Tech, à identificação dos responsáveis e à adoção das medidas processuais necessárias para viabilizar a devida recomposição dos cofres da unidade jurisdicionada.
6.	Estando o processo no Gabinete, observei que, antes da manifestação regimental do Parquet, o Serviço Social do Comércio - Administração Regional no Estado do Rio de Janeiro - Sesc/ARRJ havia atravessado petição nos autos com pedido de ingresso como interessado neste processo (peça 265) . Por constar na parte dispositiva do Acórdão 2476/2018-TCU-Plenário referência a documentos fiscais comuns (subitem 9.2.1.2.3) , anexados pelas empresas patrocinadas tanto na prestação de contas do Senac/ARRJ quanto na do Sesc/ARRJ, deferi o requerimento para que a entidade exercesse as suas faculdades processuais previstas na Lei 8.443/1992 e no Regimento Interno/TCU (peça 267) .
7.	Em consequência, restituí os autos à SecexTrab para que fosse dada ciência ao Sesc/ARRJ da decisão. Nada obstante, após ter decorrido o prazo de 01 (um) mês da notificação acerca do deferimento (peças 268 e 269) , a entidade não juntou novos elementos aos autos, que retornaram conclusos ao meu Gabinete com ratificação da unidade técnica do seu encaminhamento anterior (peça 271) .
II
8.	Fixados o iter processual, a análise de mérito e o desfecho alvitrado para o feito, passo ao exame dos principais elementos de defesa oferecidos pelos responsáveis ao Tribunal.
9.	Preliminarmente, destaco que anuo ao exame e à proposta da unidade técnica na linha de acolher as alegações de defesa apresentadas pelos Srs. Orlando Santos Diniz e Julio Cesar Gomes Pedro e pelas empresas Tryx Eventos Ltda. e Metro Quadrado Montagens e Promoções Ltda., em atenção aos comandos dos subitens 9.2.1.2.1 e 9.2.1.3.4 do Acórdão 2476/2018-TCU-Plenário, porquanto restou demonstrado que o cancelamento da nota fiscal (NF) da empresa R2 Projeções e Eventos Ltda. foi adequado, haja vista que emitiu outra nota anteriormente para a mesma finalidade (NF 180, no valor de R$ 9.000,00, peça 145, p. 111 e 112) , e porque a empresa X Side Confecções e Comércio Ltda. emitiu a NF 568 (no valor de R$ 68.000,00, peça 149, p. 88) em substituição à NF 300 (cancelada) , sendo que no campo denominado "informações complementares" da NF 568 consta a seguinte informação: "nota reemitida em menção à nota 300, do dia 21/10/2011."
10.	Especificamente em resposta à citação recebida, o Sr. Orlando Santos Diniz alega, em substância, que (peça 242) : a) as NFs 101, 102, 103, 104, 105 e 106, emitidas pela Very Eventos e Promoções 2009 Ltda., deveriam ser aceitas pelo Tribunal, pois o fato de essa empresa ter seu nome alterado para Max Distribuidora Ltda. não seria suficiente para impugnar esses documentos, uma vez que se trata de situação rotineira nas empresas as mudanças de nome, endereço e composição societária; b) não haveria impedimento previsto em regulamento da entidade para que a empresa Escala Montagens e Promoções Ltda. e a Metro Quadrado Montagens e Promoções Ltda. tivessem sócio em comum; e c) a NF 2 da empresa Escala Montagens e Promoções Ltda. deveria ser acatada para fins de prestação de contas. 
11.	Sobre as NFs 101, 102, 103, 104, 105 e 106, registre-se que a equipe técnica da Controladoria-Geral da União - CGU, ao visitar (em 2 e 3/5/2012) o endereço constante dos aludidos documentos, constatou que na localidade havia um terreno vazio (peça 4, p. 198) . 
12.	Também não constavam dos autos elementos que indicassem mudança de endereço tampouco a modificação do nome da empresa (de Very Eventos e Promoções 2009 Ltda. para Max Distribuidora Ltda.) .
13.	De ressaltar ainda que consulta efetuada pela unidade técnica às bases de dados da Receita Federal do Brasil (peça 261) , verificou que a atividade econômica da empresa Max Distribuidora Ltda. era de "comércio varejista de produtos alimentícios em geral ou especializado em produtos alimentícios não especificados anteriormente", sem qualquer relação com a atividade atribuída à empresa Very Eventos e Promoções 2009 Ltda. de "exposições, feiras de amostras e congressos", conforme documento inserto à 243, referente à ultima sociedade empresária. Logo, as notas fiscais de referência não devem ser aceitas para fins de prestação de contas. 
14.	Quanto à assertiva de que não haveria impedimento previsto em regulamento da entidade para que as empresas Escala Montagens e Promoções Ltda. e Metro Quadrado Montagens e Promoções Ltda. tivessem sócio em comum e que a NF 2 da empresa Escala Montagens e Promoções Ltda. deveria ser acolhida por esta Corte, destaca-se que a impugnação a esses quesitos referiu-se à ausência de nexo de causalidade entre o evento patrocinado e a mencionada nota fiscal.
15.	Rememoro que foram acostadas à prestação de contas do Senac/ARRJ as NFs 34 e 36, emitidas pela empresa Aha Cons. de Moda Ltda. (CNPJ 10.682.707/0001-89) , e NF 371, da empresa Pacce Serva Comunicações Ltda. (CNPJ 00.167.907/0001-40) . Após, informou-se que esses documentos foram anexados por engano e, em substituição, ofereceu-se a NF 2 da empresa Escala Montagens e Promoções Ltda., que tinha, à época, um sócio em comum com a empresa Metro Quadrado Montagens e Promoções Ltda.
16.	Da análise dos documentos acostados aos autos, especialmente as fotografias, não se pôde comprovar que os serviços indicados na NF 2 foram efetivamente prestados na organização do evento, razão pela qual a referida nota fiscal não foi acolhida para a finalidade de prestação de contas. Percebe-se que o fato de uma empresa e outra ter sócio em comum - o que poderia ter maiores implicações caso as entidades do Sistema S fossem submetidas às regras da Lei 8.666/1993 - não foi o motivo da impugnação da NF de referência, pois o fator determinante para a não aceitação do comprovante de despesa por parte desta Corte foi a ausência de liame causal entre o documento fiscal e os serviços prestados no evento. 
17.	Lembro que esta Casa de Contas tem remansoso entendimento acerca do valor probatório restrito das fotos, haja vista que esses elementos, por si sós, são frágeis para atestar a execução de serviços, o nexo de causalidade entre receitas e despesas incorridas e, mormente no caso de empresa, o cumprimento finalístico do objeto contratado. Cito, entre outros, os seguintes Acórdãos com essa linha de exegese: 7.200/2018 (de minha relatoria) e 9.953/2016 (rel. min. subst. André de Carvalho) , ambos da 2ª Câmara.
18.	Registre-se ainda que o responsável não trouxe ao Tribunal quaisquer justificativas sobre diversas outras irregularidades que permearam a documentação relativa à prestação de contas dos eventos, apesar de instado para tanto. Menciono, a exemplo, as ocorrências veiculadas nos subitens subitem 9.2.1.2.2 e 9.2.1.3.5 do Acórdão 2476/2018-TCU-Plenário, em que: a) a empresa Doall Serv. Montagem e Eventos Ltda., emissora da NF 31, no valor de R$ 655.126,60 (peça 145, pp. 117-118) , cancelou a nota, sem substituí-la por outra (subitem 9.2.1.2.2) ; e b) as empresas Pedregal Empreendimentos e Participações Ltda. e Doall Serv. Montagem e Eventos Ltda. cancelaram as NFs 3 e 31, com valores de R$ 176.000,00 e R$ 325.000,00, respectivamente, igualmente sem que esses documentos tivessem sido substituídos por outros (subitem 9.2.1.3.5) . 
III
19.	O outro ex-agente que ofereceu alegações de defesa foi o Sr. Júlio Cesar Gomes Pedro (peça 253) . Em essência, aduziu que: a) o Tribunal seria incompetente para julgar as contas das entidades do Sistema S, por não ser o Senac/RJ entidade pública, mas de caráter privado; b) o fato de a empresa Very Eventos e Promoções 2009 Ltda. ter seu nome alterado para Max Distribuidora Ltda. não seria suficiente para impugnar notas fiscais, haja vista tratar-se de situação rotineira entre as empresas; c) as empresas patrocinadas teriam requisitado a exclusão da NF 120 (emitida pela empresa Editora Impressão Rio Gráfica Ltda.) da prestação de contas e que a despesa atestada pela nota excluída passaria a ser comprovada pela NF 180; e d) a Resolução CR 11/2009, que regulava os gastos com diárias, estava desatualizada em relação aos valores de mercado, razão pela qual a diretoria do Senac/ARRJ autorizou o pagamento das despesas necessárias ao cumprimento da missão internacional.
20.	A assertiva que consta da alínea b do item anterior foi apreciada alhures ao se examinar as alegações de defesa do Sr. Orlando Santos Diniz. Sobre a suposta incompetência do Tribunal para julgar as contas do Senac/RJ, ao fundamento de que se cuida de entidade de natureza jurídica privada, ressalto que esse entendimento não encontra aderência ao magistério jurisprudencial desta Corte de Contas e do Supremo Tribunal Federal. Colho excertos de julgados da ferramenta de pesquisa deste Tribunal, "Jurisprudência Selecionada", com exegese antípoda à alegação oferecida pelo responsável:
Acórdão 2079/2015-TCU-Plenário (de minha relatoria) 
"Os serviços sociais autônomos se sujeitam ao controle do TCU, uma vez que administram recursos públicos de natureza tributária, advindos de contribuições parafiscais e destinadas ao atendimento de fins de interesse público." 
Acórdão 1770/2013-TCU-Plenário (rel. min. Benjamin Zymler) 
"Por arrecadarem e gerenciarem recursos públicos de natureza parafiscal, as entidades do Sistema 'S' estão sujeitas à fiscalização do TCU."
21.	Dessa linha não destoa o Pretório Excelso (grifos meus) :
"EMENTA Agravo regimental em mandado de segurança. Tribunal de Contas da União. Controle finalístico das entidades do Sistema S. Tomada de contas especial. Observância ao postulado do contraditório. Alcance de norma constitucional (art. 8º, I, da CF/88) . Pretensão de interpretação genérica. Inadequação da via eleita. Contribuições sindicais. Natureza pública. Agravo regimental do qual se conhece e ao qual se nega provimento. 1. O estabelecimento do contraditório em procedimentos iniciais de apuração de materialidade de atos objeto de denúncia perante o TCU não é obrigatório, pois, nessa fase, há mero ato investigatório, sem formalização de culpa. Precedentes. 2. De acordo com previsão do art. 12, II, da Lei Orgânica do TCU (nº 8.443/92) , é no processo da tomada de contas que o apontado como responsável tem a oportunidade de exercer seu direito ao contraditório e à ampla defesa, o que foi observado no caso dos autos. 3. Incabível a pretensão de transformar o mandado de segurança em instrumento para a interpretação acerca do alcance, de maneira genérica, de dispositivo constitucional, com vistas a delinear, de modo dissociado do caso dos autos, os limites do controle finalístico que compete ao TCU. A solução da lide no sentido de que é legítimo ao controle finalístico exercido pelo TCU adentrar na apreciação do padrão de objetividade e eficiência em contratação realizada por entidades do Sistema S se deu em seguimento a precedentes da Corte e se mostra suficiente para o deslinde da controvérsia. 4. As contribuições sindicais compulsórias possuem natureza tributária, constituindo receita pública, estando os responsáveis sujeitos à competência fiscalizatória do Tribunal de Contas da União. Precedentes. 5. A inexistência de argumentação apta a infirmar o julgamento monocrático conduz à manutenção da decisão recorrida. 6. Agravo regimental do qual se conhece e ao qual se nega provimento. (MS 34.296 AgR, Relator (a) : min. Dias Toffoli, Segunda Turma, julgado em 24/04/2018, Processo Eletrônico DJe-103, Divulg 25/05/2018, Public 28/05/2018) ."
22.	Como se percebe, há plena possibilidade jurídica de esta Corte exercer a sua jurisdição de contas sobre as entidades do Sistema S, porquanto, apesar da taxonomia privada, prestam serviços de interesse público ou social e são beneficiadas com recursos decorrentes de contribuições parafiscais (receita pública) , pelos quais devem prestar contas a este Tribunal e à sociedade.
23.	O ex-agente também afirma que as empresas patrocinadas teriam requisitado a exclusão da NF 120, emitida pela empresa Editora Impressão Rio Gráfica Ltda., da prestação de contas e que a despesa atestada pela nota retirada passaria a ser comprovada pela NF 180. Novamente, a defesa do responsável não deve prosperar, porquanto os aludidos documentos fiscais são incompatíveis.
24. 	Compulsando os autos, verifico que a NF 180 (peça 145, p. 112) , emitida pela empresa R2 Projeções e Eventos Ltda., tem valor de R$ 9.000,00 e discrimina o serviço de "produção do desfile da Victor Dzenk". Vereda outra, a NF 120 (peça 146, p. 81) , da Editora Impressão Rio Gráfica Ltda., cuja data é incompatível com o evento a ela associado, possui o valor de R$ 16.000,00 e registra o objeto de "prestação de serviços de lonas e manutenção". Trata-se, portanto, de valores e especificações de serviços inconciliáveis. 
25.	Quanto às despesas referentes a diárias, relembro que se constatou o pagamento de hospedagem, em viagem internacional, acima dos limites previstos no art. 5º, § 1º, da Resolução CR 11/2009 (peça 103) , que regulava esses gastos da entidade no exterior, vigente à época. O Sr. Júlio Cesar Gomes Pedro alegou que a referida norma estava desatualizada em relação aos valores de mercado, razão pela qual a diretoria do Senac/ARRJ autorizou o pagamento das despesas necessárias ao cumprimento da missão internacional.
26.	Não deve ser acolhida a tese apresentada pelo responsável, porquanto o que se espera de um membro que exerce a função de Direção Regional do Senac/RJ é a deferência aos normativos da própria entidade, especialmente daquelas regras que autorizam gastos de recursos públicos, haja vista que sobre essas despesas recai o imperativo da economicidade. De mais a mais, caso o defendente considerasse os limites defasados, deveria propor a alteração do teto de valores previamente à autorização de pagamento das diárias internacionais, e não permitir que se extrapolassem os marcos normativos da entidade ao seu alvedrio.
IV
27.	As empresas Tryx Eventos Ltda. e Metro Quadrado Montagens e Promoções Ltda. trouxeram aos autos justificativas semelhantes para as irregularidades a elas atribuídas (peças 245 e 247) . Os principais elementos de defesa oferecidos pelas sociedades empresárias podem ser assim resumidos: a) o Tribunal seria incompetente para julgar as contas das entidades do Sistema S, por não ser o Senac/RJ entidade pública, mas de caráter privado; b) o presente processo deveria ser arquivado pelo fato de ter sido julgado extinto o feito da ação civil pública objeto do processo 0158451-66.2014.4.02.5101 (peça 246) ; c) exigir que o Senac/ARRJ seja obrigado a realizar procedimento licitatório para patrocinar os eventos mencionados nos autos é entendimento equivocado; d) não restou caracterizado qualquer ato de improbidade administrativa previsto na Lei 8.429/1992, razão pela qual é indevida a responsabilização de terceiros e, por conseguinte, o ressarcimento ao erário; e e) não deveria haver prestação de contas de verbas de patrocínio.
28.	Quanto às afirmações indicadas nas alíneas a e c do item anterior, deixo de examiná-las, uma vez que aquela foi já analisada alhures (itens 20 a 22 acima) e esta cuida de questão alheia a este processo que não foi objeto de menção em peças eletrônicas anteriores e especialmente nos ofícios de citação enviados às empresas. 
29.	Sobre o fato de ter sido julgado extinto o processo referente à ação civil pública (ACP) 0158451-66.2014.4.02.5101 (peça 246) , registre-se que a referida ação tratava de contratações firmadas pelo Sesc/RJ sem a prévia deflagração de procedimento licitatório, em que foi acolhida a preliminar de ilegitimidade ativa do Ministério Público Federal - MPF e de incompetência da Justiça Federal para julgar a ação, pois a matéria seria de competência da justiça comum, conforme assentado pelo Supremo Tribunal Federal.
30.	Como se percebe, além de a ACP ter sido extinta sem a resolução do mérito (com base no art. 267, inciso VI, do antigo CPC) , isto é, sem examinar as questões de fundo ou de conteúdo que constavam da exordial proposta pelo MPF, os temas não se confundem, porquanto, neste processo, as irregularidades se referem a documentos fiscais rejeitados para fins de prestação de contas. 
31.	Ademais, mesmo se fosse o caso de as ações possuírem o mesmo objeto, não caracterizaria bis in idem tampouco litispendência, haja vista que o ordenamento jurídico sufraga a tese da independência das instâncias, em razão da qual podem ocorrer condenações simultâneas nas diferentes esferas jurídicas (cível, criminal e administrativa) , sendo que eventual recolhimento do débito, em um ou outro processo, serviria para comprovação de quitação e sanaria a dívida. Logo, nada obstaculizaria a existência de processos e condenações simultâneas nas diferentes esferas jurídicas e de controle, conforme remansosa jurisprudência desta Corte de Contas. Nessa linha de exegese, cito, entre outros, os Acórdãos 160/2020, de minha relatoria, e 3.070/2019, rel. min. Bruno Dantas, ambos do Plenário.
32.	A respeito da assertiva de que não ficou caracterizado nos autos qualquer ato de improbidade administrativa, registre-se que não se pode baralhar questões distintas. Os atos de improbidade administrativa têm regramento específico delineado no art. 37, § 4º, da CF e na Lei 8.429/1992. Para apuração desses ilícitos é necessária ação própria para que se obtenha, se for o caso, reconhecimento judicial de condutas ímprobas, praticadas por agentes públicos e terceiros, e a consequente sanção. Lembre-se ainda que a efetiva aplicação das sanções previstas na Lei de Improbidade Administrativa é de competência privativa do Poder Judiciário.
33. 	Nos autos de controle externo desta Corte, submetidos a normas específicas que regulam a processualística de contas aplicada a esta Casa, Lei 8.443/1992 (Lei Orgânica) e Regimento Interno do TCU, o Tribunal verifica, em síntese, a boa e regular aplicação de recursos federais por gestores, bem como o recebimento de verbas e a necessária contraprestação em serviços por parte de terceiros, quanto aos aspectos da legalidade, legitimidade e economicidade, em vista da autonomia e da independência desta Corte e de sua jurisdição sobre os recursos da União, todas outorgadas pela Constituição Federal, nos termos do art. 71.
34.	Divisa-se, à guisa cristalina, que são normas, processos, ritos, sanções e instâncias de responsabilização que não se confundem. Noutras palavras, a atividade de controle externo de contas é competência que se distingue da apuração e sanção de ilícitos decorrentes de atos de improbidade administrativa. Percebe-se, portanto, que a responsabilidade tem diversas faces e aquela que ocorre no controle externo é apenas uma delas.
35.	Quanto à afirmação de que não deveria haver prestação de contas de verbas de patrocínio, deixo bem vincado que a obrigação de prestar contas de recursos envolvendo a concessão de patrocínio não é tese disputada nesta Corte, consoante os excertos colhidos da ferramenta de pesquisa deste Tribunal, "Jurisprudência Selecionada": 
Acórdão 6813/2017-TCU-Primeira Câmara, rel. min. subst. Augusto Sherman
As entidades do Sistema S, por gerirem recursos públicos e estarem sujeitas, portanto, aos princípios constitucionais inerentes à atividade administrativa, estão obrigadas a exigir prestação de contas, física e financeira, dos valores transferidos a entidades privadas por meio de contratos de patrocínio; bem como os terceiros patrocinados estão obrigados a prestá-las, por força do art. 70 da Constituição Federal.
	Acórdão 545/2015-TCU-Plenário, rel. min. Raimundo Carreiro
"É obrigatória a apresentação de prestação de contas de recursos públicos transferidos a entidades privadas por meio de contratos de patrocínio, para fins de verificação da regular aplicação de tais valores nas estritas finalidades para as quais foram destinados." 
36.	Os outros elementos oferecidos pelas empresas referentes às irregularidades que permearam os documentos fiscais foram apreciados nos itens 9 a 18, 23 e 24 acima e principalmente no Relatório precedente. 
V
37.	Sobre as demais defesas apresentadas pelos responsáveis - Srs. Orlando Santos Diniz e Júlio Cesar Gomes Pedro e as sociedades empresárias Tryx Eventos Ltda. e Metro Quadrado Montagens e Promoções Ltda. -, adoto como razões jurídicas de decidir a análise empreendida pela unidade técnica que cuidou de bem reptar as alegações trazidas ao descortino do Tribunal.
38.	Registro que, ao anuir e aproveitar o exame e sugestão de desfecho insertos nos autos como fundamentos de decisão, valho-me da técnica da motivação aliunde ou per relationem  (por referência ou remissão) para concordar com a interpretação efetuada pela Secretaria instrutiva e pelo Ministério Público de Contas. 
39.	A referida técnica é amplamente reconhecida e admitida no ordenamento jurídico do país pela lei e pela jurisprudência desta Corte e de Tribunais Judiciários, a exemplo do art. 50, § 1º, da Lei 9.784/1999; Acórdão 3390/2010-TCU-Plenário (rel. min. Augusto Nardes) , Acórdão 956/2015-TCU-Segunda Câmara (rel. min. Augusto Nardes) e 12.155/2018 - 2ª Câmara, de minha relatoria; e, ainda, RHC 156.246, DJ 1º/10/2018  (rel. min. Celso de Mello) e RHC 145.207 ED, DJ 8/11/2018 (rel. min. Roberto Barroso) .
40.	Igualmente acolho o encaminhamento alvitrado pela unidade técnica e a sugestão do MP/TCU de, ante a inércia do Senac/ARRJ em atender o comando do subitem 9.5.1 do Acórdão 2476/2018-TCU-Plenário, autorizar que a SecexTrab autue processo de Tomada de Contas Especial, com vistas à quantificação dos prejuízos correspondentes às despesas não comprovadas relativas ao 19° Senac Rio Fashion Business e ao Senac Rio Fashion Business Tech, à identificação dos responsáveis e à adoção das medidas processuais necessárias para viabilizar a devida recomposição dos cofres da entidade.
41.	Também é providencial a proposição da SecexTrab de constituir processo apartado deste, por meio da reprodução das peças 213 a 215, a fim de apurar as responsabilidades no âmbito do Senac/ARRJ pelo fato de não ter sido dado prosseguimento às ações necessárias ao ressarcimento dos gastos irregulares verificados no 19° Senac Rio Fashion Business e no Senac Rio Fashion Business Tech, devendo ser promovidas as correspondentes audiências para eventual aplicação das sanções cabíveis.
42.	Por fim, necessário promover pequena achega no encaminhamento oferecido pela unidade técnica. A SecexTrab sugeriu julgar as contas das empresas Tryx Eventos Ltda. e Metro Quadrado Montagens e Promoções Ltda.. Embora seja possível ao Tribunal, em autos de Tomada de Contas Especial, julgar contas de terceiros que causem prejuízo ao erário, esse procedimento não é adequado em processo de Prestação de Contas Anual, em que se avalia a gestão dos responsáveis arrolados, e não a ocorrência de dano isolado. No julgamento de contas anuais, deve a empresa ser condenada pelo débito, com aplicação da multa dele decorrente, se for o caso, sem ter suas contas julgadas. Cito, nessa linha de exegese, o Acórdão 9799/2019-TCU-Primeira Câmara (rel. min. subst. Augusto Sherman) .
    	Ante o exposto, manifesto-me por que seja adotada a Deliberação que ora submeto a este Colegiado.
T.C.U., Sala das Sessões, em 10 de junho de 2020.
 
MARCOS BEMQUERER COSTA
Relator